ACORDAO-COMPLETO-2526278

ACÓRDÃO 1944/2022 ATA 9/2022 - PRIMEIRA CÂMARA

VISTOS, relatados e discutidos estes recursos de reconsideração interpostos por Orlando de Oliveira Filho (CPF: XXX.130.305-XX) contra decisão tomada no Acórdão 3013/2019-TCU-Primeira Câmara, 
ACORDAM os Ministros do Tribunal de Contas da União, reunidos em sessão da Primeira Câmara, ante as razões expostas pelo relator, em:
9.1. conhecer do recurso de reconsideração interposto pelo Sr. Orlando de Oliveira Filho (CPF: XXX.130.305-XX) para, no mérito, negar-lhe provimento;
9.2. dar ciência desta decisão ao recorrente, à Funasa e à Procuradoria da República no Estado da Bahia.

Recurso de reconsideração interposto por Orlando de Oliveira Filho contra decisão o Acórdão 3.013/2019-1ª Câmara, prolatado em sede de tomada de contas especial instaurada em decorrência da impugnação de despesas realizadas com recursos do Convênio 2458/2001 (Siafi 443159), pactuado entre o Município de Buerarema/BA e a Funasa, tendo por finalidade a execução de melhorias sanitárias domiciliares (Projeto Alvorada).

Primeira Câmara

Prefeitura Municipal de Buerarema - BA.

3. Interessados/Responsáveis/Recorrentes:
3.1. Interessado: Fundação Nacional de Saúde (26.989.350/0001-16).
3.2. Responsáveis: Macro Construtora Eireli (13.960.299/0001-78); Orlando de Oliveira Filho (XXX.130.305-XX).
3.3. Recorrente: Orlando de Oliveira Filho (XXX.130.305-XX).

13.1. Ministros presentes: Jorge Oliveira (na Presidência) e Benjamin Zymler (Relator).
13.2. Ministro-Substituto convocado: Augusto Sherman Cavalcanti.
13.3. Ministro-Substituto presente: Weder de Oliveira.

BENJAMIN ZYMLER

Ministro-Substituto Augusto Sherman Cavalcanti.

Trata-se de recurso de reconsideração interposto pelo Sr. Orlando de Oliveira Filho contra o Acórdão 3013/2019-TCU-Primeira Câmara, vazado nos seguintes termos:
"VISTOS, relatados e discutidos estes autos de tomada de contas especial instaurada pela Fundação Nacional de Saúde (Funasa) em desfavor de Orlando de Oliveira Filho, ex-prefeito de Buerarema/BA, em decorrência da impugnação total das despesas realizadas com recursos do Convênio 2458/2001 (Siafi 443159) , ante a inexecução parcial do seu objeto, tendo por finalidade a execução de melhorias sanitárias domiciliares (Projeto Alvorada) , 
ACORDAM os Ministros do Tribunal de Contas da União, reunidos em sessão da 1ª Câmara, ante as razões expostas pelo Relator, em: 
9.1. julgar, com fundamento nos arts. 1º, inciso I, 16, inciso III, alínea "c", 19 e 23, inciso III, da Lei 8.443, de 16 de julho de 1992, irregulares as contas de Orlando de Oliveira Filho (CPF XXX.130.305-XX) e da empresa Macro Construtora Ltda., condenando-os, solidariamente, ao pagamento das quantias abaixo especificadas, fixando-lhes o prazo de quinze dias, a contar da notificação, para que seja comprovado, perante o tribunal (art. 214, inciso III, alínea "a", do Regimento Interno) , o recolhimento da dívida aos cofres da Fundação Nacional de Saúde (Funasa) , atualizada monetariamente e acrescida dos juros de mora calculados a partir das datas de ocorrência indicadas até a data do efetivo recolhimento, na forma prevista na legislação em vigor: 
	Valor (R$) 
	Data da ocorrência

	22.749,95
	01/08/2002

	4.432,02
	25/09/2002

	19.091,79
	06/11/2002

	7.841,27
	17/07/2003

9.2. autorizar, desde logo, nos termos do art. 28, inciso II, da Lei 8.443/1992, a cobrança judicial das dívidas caso não atendidas as notificações;  
9.3. com fundamento no art. 16, § 3º, da Lei 8.443/92 c/c o § 7º do Regimento Interno do TCU, remeter cópia deste acórdão à Procuradoria da República no Estado da Bahia para o ajuizamento das ações que considere cabíveis; e 
9.4. dar ciência desta deliberação aos responsáveis."
Transcrevo, com os ajustes de forma necessários, a instrução lavrada no âmbito da Serur (peça 11) :
"HISTÓRICO
1.3.	Cuidam os autos de tomada de contas especial instaurada pelo FNDE em desfavor de Orlando de Oliveira Filho, ex-prefeito de Buerarema/BA, em decorrência da impugnação total das despesas realizadas com recursos do Convênio 2458/2001 (Siafi 443159) , ante a inexecução parcial do seu objeto, tendo por finalidade a execução de melhorias sanitárias domiciliares naquele Município (Projeto Alvorada) . 
1.4.	O convênio previu o repasse de R$ 250.000,00 pela concedente, além de R$ 13.128,00 de contrapartida, com vigência entre 31/12/2001 a 28/3/2004 e prestação de contas efetuada em 15/4/2005 (peça 1, p. 293-305) .
1.5.	Das vistorias realizadas no empreendimento, ficou constatada a construção de 189 das 190 unidades sanitárias previstas, mas apenas 3 delas de conformidade com o projeto técnico aprovado. Ante a proposta da unidade técnica de imputar débito pela quase totalidade dos valores repassados, o relator do acórdão recorrido, Ministro Augusto Sherman (peça 33) , determinou o recálculo desse montante, ante a possibilidade de aproveitamento, pela população, das obras já realizadas, conforme vistoria realizada pela Caixa, no valor já aplicado de  R$ 194.307,61.  
1.6.	Em atendimento ao despacho, a Secex/BA efetuou o recálculo do débito, chegando ao valor de R$ 54.115,03, correspondente aos serviços não executados (fossas sépticas e sumidouros) , bem como aqueles relativos às diferenças de custos de telhas de 6 mm, previstas no plano de trabalho, e as efetivamente empregadas, de 3 mm. 
1.7.	Assegurado o contraditório e o devido processo, os responsáveis não lograram justificar as omissões identificadas, tendo sido então o ex-prefeito condenado em débito solidário com a empresa Macro Construtora Ltda., responsável pelas obras. Foi reconhecida ainda a prescrição da pretensão punitiva de multa, em razão do lapso temporal decorrido. 
1.8.	Foram opostos embargos pela empresa executora (peça 82) , os quais foram conhecidos e rejeitados, por meio do Acórdão 11098/2019-TCU-Primeira Câmara (peça 85) .
1.9.	Neste momento processual, o ex-prefeito de Buerarema/BA, Sr. Orlando de Oliveira Filho, interpõe recurso de reconsideração (peça 84) . 
EXAME DE ADMISSIBILIDADE	
1.10.	Reitera-se o exame preliminar de admissibilidade (peça 104) , ratificado pelo Exmo. Min. Benjamin Zymler (peça 106) , que conheceu do recurso interposto, suspendendo-se os efeitos dos itens 9.1 e 9.2 do acórdão recorrido. 
EXAME DE MÉRITO
2.	Delimitação
2.1.	Constitui objeto do presente recurso de reconsideração definir se:
a) deve ser reconhecida a prescrição da pretensão de ressarcimento;
b) impõe-se a observância do princípio da segurança jurídica, em face do dilatado tempo decorrido desde os fatos analisados;
c) as contradições dos relatórios de vistoria e o tempo decorrido desde a realização das obras/serviços impõem o reconhecimento da correta execução da avença. 
3.	Da prescrição  (peça 84, p. 9-26) 
3.1.	O recorrente discorre sobre as principais características do instituto da prescrição, mencionando doutrina de San Tiago Dantas, Pontes de Miranda, Aníbal Bruno, Daniel Machado da Rocha, Rita Tourinho, Limonge França, Fracesco Ferrara, Érico Andrade, Clóvis Beviláqua, Júlio César Costa Silveira, Almiro do Couto e Silva, e dos quais se extraem os seguintes argumentos:
	a) os prazos prescricionais seriam corolários da paz social e da segurança jurídica;
	b) o fato cometido foi se perdendo no passado, apagando-se os sinais físicos e as circunstâncias na memória dos homens, bem como escasseiam-se e tornam-se incertas as provas materiais, com risco crescente de extravio do juízo a ser emitido;
	c) a prescrição alcança até mesmo as ações penais nos crimes dolosos contra a vida, não havendo justificativa para que a perpetuação do direito sancionatório da administração pública; 
d) a prescritibilidade é a regra, a imprescritibilidade, a exceção;
e) a prescrição administrativa exerce a força de efeito convalidador dos vícios eventualmente portados pelos atos administrativos, ante a imobilidade da Administração no exercício do seu poder de autotutela;
f) a utilização de um instituto de direito civil em processos de controle, regidos por normas de direito administrativo, evidencia a necessidade de integração do direito.
3.2	Assevera que no caso vertente, mesmo após o transcurso de cerca de 10 anos das situações nele versadas, estar-se-ia admitindo a eternização do ius puniendi o que seria vedado pela Constituição Federal, no art. 5º, LXVII, alínea "b" (p. 15) .
3.3.	Afirma impor-se a prevalência do princípio da segurança jurídica sobre o da legalidade estrita, com a aplicação de um de seus institutos assecuratórios, que é a prescrição (p. 16) .
3.4.	 Argumenta ainda que não realizada a citação válida dos responsáveis, bem como não foi praticado qualquer outro ato com vistas à instrução processual, impondo-se, por isso, o instituto da prescrição oponível às pretensões punitiva e corretiva da Corte de Contas, apurando-se a responsabilidade de quem lhe deu causa. Afirma que restaria ineficaz qualquer tentativa de saneamento dos autos, com a citação das partes, dado o transcurso de vários anos (p. 18) .
3.5.	Assere que a Constituição adotou a prescritibilidade como regra, à exceção dos crimes de racismo e de ação de grupos armados contra a ordem constitucional e o Estado Democrático (art. 5º, incisos XLII e XLIV) . Menciona ainda o silêncio legislativo quanto à prescrição no âmbito do controle externo (p. 18-19) .
3.6.	Discorre sobre a anterior jurisprudência do TCU acerca do tema, refutando a analogia com o Direito Civil absorvida pelo Tribunal, e aponta o prazo de dez anos previsto na IN 56/2007 para instauração da tomada de contas especial. Defende não ter se observado a prescrição, seja pelo prazo quinquenal, seja pelo prazo decenal (p. 20-26) .	
Análise
3.7.	Preliminarmente, refuta-se, prima facie, a alegação de perpetuação do jus puniendi, visto que o Tribunal já reconheceu, no acórdão vergastado, a prescrição da pretensão punitiva. 
3.8.	A par disso, a análise acerca de eventual prescrição da pretensão de ressarcimento se torna necessária, em razão do julgamento em 2020, pelo Supremo Tribunal Federal (STF) , do RE 636886 (tema 899 da repercussão geral) .
3.9.	Nesse ponto, é importante mencionar que, nos processos de controle externo, matéria de ordem pública pode ser revista de ofício ou mediante provocação da parte por simples petição, independentemente de recurso (Acórdão 1160/2015-TCU-Plenário, relator Ministro Augusto Nardes) . De mesmo modo, ressalta-se que questões de ordem pública autorizam o órgão ad quem a julgar fora do que consta nas razões ou contrarrazões do recurso (Acórdão 690/2010-TCU-Plenário, relator Ministro Augusto Nardes) . 
3.10.	No exame da prescrição, a Serur tem adotado os entendimentos detalhados na peça 110, que contém estudo e pronunciamentos anteriores da secretaria sobre o tema. Nessas manifestações estão desenvolvidas as seguintes premissas, que serão utilizadas no presente exame:
a) ao julgar o RE 636.886, o STF conferiu nova interpretação ao art. 37, § 5º, da Constituição Federal, fixando a tese de que "é prescritível a pretensão de ressarcimento ao erário fundada em decisão de Tribunal de Contas";
b) as pretensões punitiva e de ressarcimento devem observar o mesmo regime na atividade de controle externo, dado o objetivo comum da prescrição, de fixar prazo para o Tribunal de Contas agir, para caracterizar o ilícito, identificar seu autor, dimensionar as consequências da conduta e impor as consequências legais, independentemente de tais consequências terem natureza punitiva ou ressarcitória;
c) até que sobrevenha norma específica, entende-se que a prescrição das pretensões punitiva e de ressarcimento, no processo de controle externo, deve observar o regime Lei 9.873/1999, na linha dos recentes pronunciamentos do STF a respeito. Assim, sem prejuízo de se realizar o exame da prescrição também segundo o prazo decenal previsto no Código Civil, o critério adotado, na formulação da proposta de encaminhamento, será o da Lei 9.873/1999.
Análise da prescrição segundo os critérios do Acórdão 1441/2016-TCU-Plenário
3.11.	O TCU tem tradicionalmente aplicado os critérios definidos no Acórdão 1441/2016-TCU-Plenário, que, em incidente de uniformização de jurisprudência, orientou-se pela aplicação do Código Civil e definiu, em linhas gerais, que a prescrição da pretensão punitiva se subordina  ao prazo geral de dez anos (Código Civil, art. 205) , contado a partir da data da ocorrência do fato e interrompido pelo ato que ordenar a citação, a audiência ou a oitiva da parte. No caso específico de convênio, tem-se adotado a data para prestação de contas como marco inicial de contagem do prazo prescricional. 
3.12.	Tendo em vista que, conforme consignado no parecer do Ministério Público junto ao TCU (peça 32) , a execução do convênio se estendeu até 28/3/2004, depreende-se que o prazo para prestação de contas findava em 28/4/2004 (trinta dias após o prazo de vigência do avença) . Assim, considerando que a ordem para a citação do responsável, emanada do Sr. Secretário de Controle Externo, ocorreu em 14/8/2015 (peça 9) , mais de 10 anos após o cometimento dos atos delituosos, afasta-se, da mesma forma, a possibilidade de aplicação de sanções.
3.13.	Considerando a premissa de que as pretensões punitiva e de ressarcimento se submetem ao mesmo regime, observa-se a ocorrência da prescrição para a condenação ao ressarcimento, caso fossem adotados, para ambos os fins, os parâmetros definidos no Acórdão 1441/2016-TCU-Plenário.
Análise da prescrição pelo regime da Lei 9.873/1999 
3.14.	Adotando-se as premissas fixadas na Lei 9.873/1999 ao caso em exame, e considerando-se o prazo geral, de cinco anos, observa-se que não ocorreu a prescrição. Para tanto, é preciso considerar os seguintes parâmetros: 
	a) Termo inicial: 
3.15.	A Lei 9.873/1999, art. 1º, parte final, traz previsão expressa a respeito do início do prazo em se tratando de infração de caráter permanente ou continuado. Nesta hipótese, a prescrição começa a correr não da data de cada fato, e sim "do dia em que tiver cessado" a permanência ou a continuidade. 
3.16.	Na hipótese em exame, o marco inicial para a contagem do prazo prescricional é a data final para a prestação de contas, ou seja, 27/5/2004, prazo já acrescido das devidas prorrogações (peça 3, p. 148) .
b) Prazo: 
3.17.	A Lei 9.873/1999 apresenta um prazo geral, de cinco anos (art. 1º) , e um prazo especial, previsto no art. 1º, § 2º, a saber: "quando o fato objeto da ação punitiva da Administração também constituir crime, a prescrição reger-se-á pelo prazo previsto na lei penal". Porém, o Superior Tribunal de Justiça possui sólida jurisprudência no sentido de que a "pretensão punitiva da Administração Pública em relação a infração administrativa que também configura crime em tese somente se sujeita ao prazo prescricional criminal quando instaurada a respectiva ação penal" (REsp 1116477/DF, relator Min. Teori Albino Zavascki, 1ª Turma, DJe 22/8/2012; MS 15462/DF, relator Min. Humberto Martins, 1ª Seção, DJe 22/3/2011; e MS 14446/DF, relator Min. Napoleão Nunes Maia Filho, 3ª Seção, DJe 15/2/2011, entre outros) .
3.18.	Como não se tem notícia da propositura de ação penal contra o responsável acerca dos fatos de que se trata no presente processo, fica afastada essa possibilidade. Dessa forma, será considerado o prazo geral de cinco anos.   
c) Interrupções por atos inequívocos de apuração dos fatos: 
3.19.	No regime da Lei 9.873/1999, a prescrição se interrompe "por qualquer ato inequívoco, que importe apuração do fato" (art. 2º, II) , conforme os atos a seguir relacionados, dentre outros: 
1) em 2/2/2005, com o Despacho nº 045/SAAP/DICON, da Funasa, consignando a não apresentação da prestação de contas (peça 1, p. 209) ;	
2) em 9/3/2005, com a Portaria nº 75, da Coordenação Regional da Funasa da Bahia, que designou servidor para proceder à tomada de contas especial (peça 1, p. 3) ;
3) em 23/8/2005, com o Memorando Core-BA/Diesp do Ministério da Saúde (peça 1, p. 279) ;
4) em 13/12/2006, com o Parecer Financeiro nº 104/2006 da Funasa (peça 1, p. 285-287) ;
5) em 17/8/2007, com o Ofício 1585/2007-TCU/Secex/BA, ao Diretor-Executivo da Funasa (peça 3, p. 6-7) ;
6) em 31/10/2008, com o Memorando nº 2838 da Funasa, que solicita prioridade na conclusão das tomadas de contas especiais do Município de Buerarema/BA (peça 2, p. 258) ;
7) em 24/2/2010, recebimento pela Coordenação Regional da BA da Funasa do Ofício 358/2010, da Coordenação de Gestão da Informação da Auditoria da Funasa (peça 3, p. 4) ;
8) em 30/5/2010, com o recebimento da Notificação 01/2010/TCE (AR à peça 3, p. 10, Ofício à peça 2, p. 400) ; 
9) em 23/6/2010, com a Notificação nº 02/2010, de 23/6/2010, dirigido ao Sr. Orlando de Oliveira Filho (peça 3, p. 16) ;
10) em 1/6/2011, com a Notificação nº 1/2011/TCE, da Fundação Nacional de Saúde, dirigida ao Sr. Orlando de Oliveira Filho (peça 3, p. 44) ;
11) em 17/5/2012, com o Relatório de Visita Técnica Final (peça 3, p. 102-115) ;
12) em 2/1/2013, com o Parecer Técnico Final (peça 3, p. 116-118) ;
13) em 29/7/2014, com o Parecer Financeiro 01/2014 (peça 3, p. 136-139) ;
14) em 8/7/2014, com o Relatório de Tomada de Contas Especial 01/2014 (peça 3, p. 247-257) ;
15) em 27/8/2014, com o Relatório de Auditoria da CGU 822/2015 (peça 3, p. 281-284) ;
e) Interrupção pela notificação do responsável: 
3.20.	A prescrição também é interrompida "pela notificação ou citação do indiciado ou acusado, inclusive por meio de edital", nos termos do art. 2º, I, da Lei 9.873/1999. E, no regime dessa lei, a interrupção se dá pela citação propriamente dita, e não pelo despacho que a ordena. Com esse fundamento, houve a interrupção em 15/9/2015 com a citação do Sr. Orlando de Oliveira Filho (AR de peça 13) , mediante o Ofício 2149/2015-TCU/Secex/BA, de 17/8/2015 (peça 12) .
3.21.	Após a notificação inicial, o responsável apresentou alegações de defesa (peça 25) , recebida em 5/11/2015; a unidade técnica exarou seu pronunciamento 16/5/2016 (peça 29-31) ; houve despacho do relator a quo à peça 33, exarado em 22/9/2016; nova manifestação da unidade técnica em 21/8/2017 (peças 35-37) ; novo ofício de citação ao recorrente em 23/8/2017 (peça 40) ; nova alegações de defesa do recorrente em 29/11/2017 (peça 62) , demonstrando que o processo teve regular impulso.
e) Interrupção pela decisão condenatória recorrível: 
3.22.	Por fim, a prescrição também se interrompe "pela decisão condenatória recorrível" (art. 2º, III, da Lei 9.873/1999) . Com esse fundamento, houve a interrupção em 9/4/2019, data da sessão em que foi proferido o acórdão condenatório (peça 69) . Essa interrupção é relevante, por estabelecer prazo para julgamento do recurso. 
f) Da prescrição intercorrente: 
3.23.	Nos termos do art. 1º, § 1º, da Lei 9.873/1999, opera-se a prescrição intercorrente se o processo ficar paralisado por mais de três anos, aguardando "julgamento ou despacho". 
3.24.	Note-se que há uma correlação entre essa hipótese e as causas de interrupção da prescrição do art. 2º. Com efeito, uma vez interrompida a prescrição por alguma das hipóteses do art. 2º, o processo não pode ficar inativo, sem qualquer inovação processual relevante, por mais de três anos. 
3.25.	Trata-se de prazo específico, não se aplicando nem o prazo geral de cinco anos nem o prazo especial, da lei penal (§ 2º) . A finalidade da prescrição intercorrente, com seu prazo próprio, é a de assegurar a eficiência e celeridade nas apurações administrativas. Seria contrário a essa finalidade a paralisação injustificada do processo por período maior que o triênio estabelecido para a hipótese.
3.26.	A extrapolação do prazo de três anos, sem inovação relevante no processo, pode configurar negligência. Por isso, além de se operar a prescrição, deve-se promover a "apuração da responsabilidade funcional decorrente da paralisação, se for o caso". 
3.27.	Em muitas situações o exame da prescrição intercorrente pode ficar prejudicado nos processos já em tramitação no TCU. Como a ação de ressarcimento era considerada imprescritível, as peças que compõem a tomada de contas especial, elencadas no art. 10 da Instrução Normativa-TCU 71/2012, não contemplam informações pormenorizadas quanto ao andamento do processo na fase interna, o que pode prejudicar a análise de eventual paralisação por mais de três anos. 
3.28.	Assim, caso o tribunal venha a adotar a sistemática da Lei 9.873/1999 para aferir a prescrição, convém avaliar, oportunamente, a possibilidade de ajustes na IN-TCU 71/2012, para que as tomadas de contas especiais encaminhadas ao tribunal contemplem informações sobre as interrupções ocorridas na fase interna do procedimento (como, por exemplo, declaração do órgão instaurador da TCE, de que o processo não ficou paralisado por mais de três anos, na forma do art. 1º, § 1º, da citada lei) . 
3.29.	As causas de interrupção anteriormente demonstram que o processo teve andamento regular, não havendo que se cogitar da prescrição intercorrente.
g) Conclusão pelo regime da Lei 9.873/1999
3.30.	 Partindo-se da premissa de que a pretensão de ressarcimento segue as mesmas balizas, enquanto não houver norma específica a respeito, a demonstração da inocorrência da prescrição punitiva impõe, como consequência, a conclusão de que também é viável a condenação ao ressarcimento do prejuízo apurado nos autos, adotando-se como referência a Lei 9.873/1999, tida pelo STF como norma regente da prescrição da pretensão punitiva pelo TCU.
4.	Do princípio da segurança jurídica  (peça 84, p. 2-9) 
4.1.	Argumenta que, na ponderação de princípios constitucionais, devem ser consideradas as circunstâncias que cercam o caso concreto para que, sopesados os aspectos da situação em apreço, dar prevalência aos limites protetivos do cidadão, obstaculizando-se a atividade da Administração Pública face à sua inação por um período dilatado de tempo, visto que não ocorreu qualquer conduta informada por má-fé do responsável.
Análise
4.2.	Falece razão ao recorrente. O princípio da segurança jurídica não sofreu qualquer mácula com a decisão vergastada, visto que os autos foram informados pelos princípios do devido processo legal, seja do ponto de vista formal, seja material (proporcionalidade e razoabilidade) , tendo sido observados igualmente os brocardos da ampla defesa e do contraditório.
4.3.	Tem-se que na doutrina e na jurisprudência a necessidade de coexistência de três elementos a fim de que se identifique a vulnerabilidade do princípio da segurança jurídica: tempo decorrido, boa-fé do agente ou responsável e plausibilidade do direito. 
4.4.	Nenhum desses elementos restou identificado nos autos, visto que o processo seguiu normalmente seu curso, com a notificação inicial do responsável já em 12/11/2004 (AR à peça 1, p. 205) para que apresentasse a prestação de contas, conforme ofício à peça 1, p. 199, de 28/10/2004, o que não ocorreu à época, e que motivou todas as movimentações processuais subsequentes a partir desse fato, já elencadas.
4.5.	Desse modo, rejeitam-se as alegações recursais.	 
5.	Da regularidade da execução do convênio  (peça 84, p. 26-36) 
5.1.	No que diz respeito à prestação de contas, alega que o relatório de visita técnica e parecer técnico final não merecem qualquer consideração, visto que foram feitas em obras cuja conclusão estava prevista para acontecer há mais de uma década, sem levar em conta melhorias em domicílios particulares, cuja manutenção nem sempre segue as cartilhas de manutenção (p. 26-27) .
5.2.	Argumenta que a vistoria foi reiteradamente solicitada pelo prestador de contas, mas quando de sua ocorrência o mesmo não foi sequer notificado de sua realização, bem como teria sido feita uma visita relâmpago, descuidada, preconceituosa e negligente, em violação aos termos do convênio (p. 27-28) .
5.3.	Assere que se o Ministério tivesse cumprido sua função de acompanhamento, teria influenciado nos atos de gestão do Município. Alega que esses argumentos já eram utilizados na ocasião em que a Caixa teria atestado a execução de mais de 80% do objeto do contrato, e que se houvesse coordenação e acompanhamento pela Funasa, as falhas não teriam ocorrido (p. 28) .
5.4.	Diz ser incongruente que o objeto do convênio inspecionado tivesse tido mais de 82% de conclusão, à época, e após visita técnica de engenheiro, depois de dilatado tempo, concluir-se pela inexecução da quase totalidade das obras. Afirma não ter tido acesso ao relatório da CGU, que certamente certificaria a regularidade das obras, motivo pelo qual requer os atos conclusivos da CGU, na auditoria realizada em Buerarema, providência solicitada à Funasa e ignorada, em que pese o parecer final ter se referido ao dito relatório (p. 29-30) .
5.5.	Aponta que as observações contidas no Parecer Financeiro 085/2007 contêm excesso de exigências formais destoantes do objeto principal do convênio, além de uma má interpretação das normas de vigência, ao desaprovar totalmente as contas sob o argumento de que a licitação houvera sido realizada antes da celebração do Convênio (p. 30) .
5.6.	Argumenta que a licitação pode antecipar-se à celebração do convênio, visando celeridade e eficiência, motivo pelo qual defende que o contrato celebrado entre o Município e a Empresa responsável pela construção consiste em empreitada de obra ou contrato de escopo, permanecendo vigente o seu objeto, mesmo com o advento do convênio, visto que sua execução não se exauriu. Uma vez manifestada pela Administração a intenção de retomar a obra objeto do contrato, o prazo de execução poderia ser devolvido à contratada (p. 31) .
5.7.	Aduz que as conclusões do relatório de visita técnica final (peça 3, p. 102) , extemporâneo e de atuação unilateral, destoa de todas as outras peças conclusivas, além de não ter considerado os documentos anexados pelo prestador aos autos, concernentes a uma declaração do engenheiro responsável pela obra. Aponta contradição do relatório final, que ao apontar a execução de 1,78% do objeto, relacionou todos os 189 domicílios em que foram construídas as unidades sanitárias, com beneficiário e endereço (peça 3, p. 106-112) , com a única divergência relativa à ausência de fossas sépticas. (p. 32) .
5.8.	Afirma que em muitos casos a construtora optou por uma solução até mais custosa, que seria a de ligar os domicílios à rede regular de esgoto e que muitos moradores providenciaram essa ligação, às próprias expensas, posteriormente, o que justificaria um número significativo de discordâncias do projeto após dez anos da execução. Alega que se essas redes iriam desaguar em riachos esse fato não poderia interferir no julgamento das contas (p. 33) .
5.9.	Requer o afastamento das conclusões do último relatório de vistoria e do relatório final, que seriam resultados de uma atuação lamentável do responsável técnico (p. 34) .	 
Análise
5.10.	Com relação à alegação de ausência de notificação do recorrente acerca da visita técnica realizada em 17/5/2012, o parecer técnico à peça 3, p. 104, traz informação diversa, no sentido de que a visita foi agendada com o Sr. Orlando de Oliveira Filho, ora recorrente, com dias de antecedência, pelo Analista de Infraestrutura da Funasa, Sr. Rogério Dórea Alves Peixoto (peça 3, p. 104) .
5.11.	Segundo o indigitado parecer, na data e horário combinados, o analista encontrou-se com o Sr. Orlando, quando na oportunidade o recorrente solicitou adiamento da visita tendo em vista que o engenheiro Helenilson Leandro não poderia comparecer. O analista explicou-lhe a impossibilidade do adiamento, mas que a visita poderia ser realizada com a presença dele próprio. O recorrente então teria alegado outros compromissos e não poderia acompanhar-lhe e então designou duas pessoas para a visita, o Sr. Gilberto Magno Lima, fiscal da prefeitura à época das construções dos módulos sanitários, e o Sr. Antônio Alves dos Santos, ajudante de obras que havia trabalhado nas execuções dos módulos e que tem conhecimento das localizações dos domicílios beneficiados (peça 3, p. 104) .
5.12.	Ainda segundo o mesmo parecer, as conclusões do relatório atacado pelo recorrente seguiram a normativa técnica da Funasa, inserida no Despacho da Diesp/Suest/BA, segundo a qual "os conjuntos sanitários em desconformidade com o projeto original não deverão ser considerados como concluídos". 
5.13.	Nesse particular, o plano de trabalho original exigia a construção de 190 módulos sanitários (peça 1, p. 13) , com vaso sanitário, caixa de descarga, lavatório, chuveiro, pia de cozinha, lavanderia e reservatória, ligação de água, fossa séptica e sumidouro (peça 1, p. 261) . 
5.14.	Quanto à declaração do engenheiro responsável pela obra, que afiançou a construção de todas as unidades previstas no convênio, é assente na jurisprudência desta Corte que as declarações de terceiros devem estar acompanhadas de outras evidências materiais que demonstrem a realização dos serviços de acordo com o planejamento acordado. No caso concreto, não ficou comprovado que as unidades sanitárias atenderam a todos os requisitos construtivos, notadamente em relação às telhas de cobertura e aos equipamentos para descarte e tratamento dos efluentes (fossas e sumidouros) .
5.15.	Documento da Caixa, datado de 15/10/2004, registrou que a Prefeitura negociou com a empresa a construção das redes de esgoto no lugar das fossas, mas "que no processo não consta nada sobre esta modificação" e que "a maioria das unidades sanitárias não possuem fossa e sumidouro" (peça 1, p. 263) .
5.16.	Claro já estava à época, portanto, que o objeto avençado estava sendo executado em desconformidade com o plano de trabalho aprovado. Não merece prosperar a alegação do recorrente de que os esgotos estavam sendo desaguados no rio -  fato por ele reconhecido - e que tal ocorrência não poderia interferir no julgamento das contas. Um dos objetivos do projeto foi justamente a construção de módulos com tratamento e destinação final adequada dos efluentes para garantia da promoção da saúde da população e preservação do meio ambiente. Entretanto, conforme o parecer técnico final da Funasa, das 190 melhorias sanitárias previstas somente 3 tiveram sistemas de tratamento individualizado (fossa séptica + sumidouro) , em conformidade com projeto técnico aprovado (peça 3, p. 118) .
5.17.	Acresça-se ao que foi exposto, que o dever se supervisão do órgão repassador não afasta o dever de supervisão da convenente. O fiscal de obras e o engenheiro da Prefeitura detinham plenas condições de verificar a correta execução da avença, visto que não se tratava de empreendimento complexo ou de grande envergadura. Além disso, como já exposto, as ligações à rede de esgoto não levaram em consideração que não existe estação de tratamento de esgotos no município; ou seja, os efluentes são despejados in natura na rede fluvial.
5.18.	Ainda assim, ao contrário do que alega o defendente, a desaprovação de suas contas e a imputação de débito não se deram em razão da licitação realizada prematuramente e nem consideraram a devolução do valor integral ajustado, visto que o acórdão vergastado levou em consideração despesas que vão muito além dos 1,78% referidos pelo Sr. Orlando Oliveira Filho, conforme se depreende do voto que ensejou a prolação da decisão atacada (peça 70) , cujos excertos a seguir demonstram que o deslinde do processo restou favorável ao responsável:
6. Ante essas constatações, o Parecer Financeiro propôs a aprovação do valor de R$ 4.450,00, correspondentes ao percentual de execução de 1,78%, e não aprovação do valor de R$ 245.550,00 dos recursos repassados pela Funasa. Ante o insucesso das notificações do responsável para que restituísse o valor impugnado (peça 3, p. 158, 170 e 229) , a Funasa instaurou a presente tomada de contas especial.
 (...) 
9. Ao analisar as propostas em meu Gabinete, discordei do valor do débito apurado. Conforme consignado no despacho à peça 33, não haveria como considerar que a parte realizada não fosse passível de aproveitamento pela população beneficiada, ou que não lhe trouxesse quaisquer dos benefícios esperados. Além disso, não havia inviabilidade para que a parte não realizada pudesse ser executada em momento posterior. Quanto à cobertura, muito embora a utilização de telhas de menor espessura comprometa a sua qualidade e a sua durabilidade, também não há como desconsiderar a utilidade e o benefício trazido pelos telhados executados.
 (...) 
13. O MP/TCU, por sua vez, manteve seu posicionamento anterior quanto à imputação do débito no valor original. Discordou ainda do arrolamento solidário da empresa como responsável em relação ao débito constante da última citação. 
14. Com as devidas vênias do Parquet, acolho a proposta de encaminhamento formulada pela Secex/BA, cuja análise adoto como parte das minhas razões de decidir.
 15. Resta incontroverso nestes autos que devem ser impugnados os valores correspondentes aos serviços não executados (fossas sépticas e sumidouros) , bem como aquele decorrente da diferença de custo entre as telhas de 6 mm de espessura previstas no plano de trabalho e as de 3 mm efetivamente aplicadas nas coberturas dos módulos sanitários. A controvérsia existente nestes autos diz respeito aos serviços efetivamente executados, conforme constatado nas vistorias in loco realizadas pela CAIXA em 2004 e pela Funasa em 2012. A primeira vistoria (da CAIXA) apontou a execução física de 82,48% do objeto do convênio. Essa execução não foi contestada na vistoria realizada por técnicos da Funasa em 2012. A proposta de impugnação das despesas referentes à parte executada deveu-se à constatação de que a obra não teria atingido etapa útil, em razão de o esgoto gerado pelos módulos sanitários estarem sendo lançados a céu aberto ou em rios, devido à não construção das fossas sépticas e dos sumidouros.
 (...) 
16. A jurisprudência deste Tribunal é no sentido de que, no caso de execução parcial de obras, a imputação de débito em relação à parcela executada deve levar em consideração se a parte executada gera benefícios à população atendida ou se ela é passível de aproveitamento para conclusão posterior. Entendo que, no presente caso, a resposta é positiva em relação aos dois quesitos. Conforme verificado nas vistorias, foram construídos 189 módulos dos 190 previstos no plano de trabalho, ainda que na maior parte deles não tenham sido atendidos todos os requisitos do projeto aprovado. Entretanto, a planilha à peça 3, p. 114, mostra que foi executada toda a parte de alvenaria e fechamento dos módulos construídos, foram feitas instalações hidro-sanitárias, com vaso sanitário completo, caixa de descarga, lavatório e chuveiro. Foi ainda instalada na parte externa de cada um deles uma pia de cozinha e uma lavanderia. Portanto, não há como negar que essas instalações beneficiaram a população, ainda que os efluentes desses módulos não tenham recebido o tratamento previsto. Por outro lado, também é perfeitamente possível se dar, posteriormente, a devida destinação ao esgoto, seja pela construção das fossas cépticas e sumidouros, seja por meio de rede de captação com estação de tratamento.
17. Essas são as razões que me levam a não impugnar as despesas efetivamente realizadas nas construções dos módulos sanitários, visto que elas foram realizadas de acordo com o plano de trabalho, resultaram nas melhorias esperadas e geraram benefícios para a população.
5.19.	Desse modo, o acórdão recorrido não levou em consideração as conclusões do derradeiro parecer financeiro da Funasa, que concluiu pela execução de 1,78% das obras, mas acolheu despesas concernentes à etapa útil das obras, conforme exposto nas instruções às peças 35 e 65, e desconsiderando aquelas realizadas em desacordo com o plano de trabalho, e tomou por base:
i) as pesquisas de preço do Sinapi para o mês de janeiro de 2003, a fim de definir o preço das telhas de fibrocimento de 3 mm, instaladas em substituição à telha de 6mm originalmente prevista no projeto, com BDI de 25%, no total de R$ 11.857,18;
ii) instalações hidro-sanitárias, com vaso sanitário, caixa de descarga, lavatório, chuveiro, pia de cozinha, lavanderia, algumas fossas sépticas e alguns sumidouros, totalizando o valor aplicado, conforme vistoria in loco, de R$ 194.307,61; 
5.20.	Assim, o débito apurado, considerando a proporção dos recursos federais aplicados no ajuste, remontou aos valores a seguir descritos: 
	Valor (R$) 
	Data da ocorrência 

	22.749,95 
	01/08/2002 

	4.432,02 
	25/09/2002 

	19.091,79 
	06/11/2002 

	7.841,27 
	17/07/2003 

	Total 
	54.115,05 

5.21.	Diante de todo o exposto, e não tendo o recorrente trazido outros elementos de convicção sobre a decisão combatida, impõe-se a rejeição das razões recursais de mérito.
CONCLUSÃO
6.1.    Das análises anteriores, conclui-se que:
6.2. 	Das análises anteriores, conclui-se, relativamente ao Convênio 2458/2001 (Siafi 443159) , que se observou a prescrição decenal, já aplicada à pretensão punitiva, mas que deve ser estendida à pretensão de ressarcimento, à luz do encaminhamento definido pelo Supremo Tribunal Federal nos autos do RE 636.886 (Tema 899 de repercussão geral) , devendo os autos serem arquivados, sem julgamento de mérito, por ausência de pressuposto de desenvolvimento válido e regular do feito.
6.3.	Caso superada a questão da prescrição pelo colegiado do TCU, não se observou violação ao princípio da segurança jurídica, tampouco ao do devido processo legal, visto que o feito teve regular impulso, o responsável foi notificado em prazo razoável, bem como foram observados todos os mecanismos atinentes à ampla defesa e ao contraditório.
6.4.	Não há que se falar em violação do princípio da proporcionalidade ou da razoabilidade, visto que o acórdão recorrido levou em consideração parcela útil da obra realizada, adotando o posicionamento original da unidade técnica, em evidente benefício ao recorrente, que não apresentou elementos adicionais capazes de infirmar as conclusões relativas à parcela do convênio não realizada ou executada em desconformidade com o projeto original aprovado.
PROPOSTA DE ENCAMINHAMENTO
7.1.	Ante o exposto, submete-se à consideração superior a presente análise do recurso de reconsideração interposto Orlando de Oliveira Filho contra o Acórdão 3013/2019-TCU-Primeira Câmara, propondo-se, com fundamento nos arts. 32, inciso I, e 33, da Lei 8.443/1992:
a)  conhecer e, no mérito, dar-lhe provimento, para reconhecer a prescrição da pretensão de ressarcimento e arquivar os presentes autos com base no art. 212 do Regimento Interno do TCU;
a') subsidiariamente, conhecer e, no mérito, negar-lhe provimento;
b) dar ciência da deliberação que vier a ser prolatada aos responsáveis e interessados e à Procuradoria da República no Estado da Bahia."
O Secretário-substituto discordou do encaminhamento sugerido pelo auditor-instrutor, em parecer abaixo reproduzido (peça 112) :
"Examina-se recurso de reconsideração interposto por Orlando de Oliveira Filho, ex-prefeito de Buerarema/BA, contra o Acórdão 3013/2019-TCU-Primeira Câmara (peça 69, Rel. Ministro-Substituto Augusto Sherman) .
2.	O TCU julgou as presentes contas irregulares, com imputação de débito, ante a inexecução parcial do objeto do Convênio 2458/2001 (Siafi 443159) , celebrado com a Fundação Nacional de Saúde (Funasa) , visando à execução de melhorias sanitárias domiciliares.
3.	No exame antecedente foram rejeitadas as razões recursais no que diz respeito ao mérito propriamente dito do recurso, concluindo-se que não foram apresentadas justificativas capazes de afastar os fundamentos do acórdão recorrido, no que se refere à inexecução parcial do objeto do ajuste.
4.	Todavia, o exame reconheceu a ocorrência da prescrição do ressarcimento, adotando como critério os parâmetros do Código Civil (muito embora tenha também examinado a questão sob a ótica da Lei 9.873/1999, sob cujo regime concluiu que a prescrição não teria ocorrido) .
5.	Pelas razões que passo a expor, acompanho apenas a proposta subsidiária do exame, de negativa de provimento do recurso, divergindo, portanto, da proposta de reconhecimento da prescrição do ressarcimento.
6.	Sobre o tema, esta Secretaria tem adotado os entendimentos detalhados na peça 110, que concluem, em síntese, que as pretensões punitiva e de ressarcimento, no processo de controle externo, devem observar o regime Lei 9.873/1999, na linha dos mais recentes pronunciamentos do Supremo Tribunal Federal a respeito.
7.	No caso concreto, houve a análise da prescrição sob a ótica do Código Civil e da Lei 9.873/1999, apontando-se causas interruptivas suficientes para obstar a ocorrência da prescrição sob o regime da citada lei (§ 3.14 e seguintes do exame) , muito embora reconhecendo-se a prescrição sob as balizas do Código Civil.
8.	Sabe-se que o recurso devolve à "apreciação e julgamento pelo tribunal todas as questões (...) relativas ao capítulo impugnado" (art. 1.013, § 1º, do CPC) , para que se profira novo julgamento, procedendo-se à correta aplicação do direito. Assim sendo, e desde que se observe a proibição de reformatio in pejus, é possível aplicar, neste processo, novo critério para exame da prescrição, diverso do considerado no julgamento originário (que seguiu o Acórdão 1441/2016-TCU-Plenário, no exame da prescrição da pretensão punitiva, entendendo ser o ressarcimento imprescritível) . 
9.	A rediscussão de critérios se justifica até mesmo pela superveniência de decisão do STF nos autos do Recurso Extraordinário 636.886, fixando-se a tese de que "é prescritível a pretensão de ressarcimento ao erário fundada em decisão de Tribunal de Contas". 
10.	No caso concreto, a multa do art. 57 da Lei 8.443/1992 foi considerada prescrita pelo acórdão recorrido. Logo, não é possível sua aplicação em recurso exclusivo do responsável, ainda que a ocorrência da prescrição seja agora afastada, considerando-se as balizas da Lei 9.873/1999, haja vista a proibição de reformatio in pejus.
11.	No que se refere débito, contudo, não há impedimentos em se adotar o regime da Lei 9.873/1999 como novo parâmetro para exame da prescrição, já que não se altera o resultado do julgamento. A condenação se justifica quer se considere o ressarcimento imprescritível (critério adotado no acórdão recorrido) , quer se observem os parâmetros da Lei 9.873/1999. A hipótese, portanto, não é a de reforma do acórdão recorrido, mas a de sua confirmação, ainda que por outros fundamentos.
12.	Dessa forma, considerando que o responsável não conseguiu afastar os fundamentos da condenação imposta pelo Tribunal e considerando que a prescrição do ressarcimento não ocorreu sob o regime da Lei 9.873/1999, acolho as conclusões do exame antecedente no que se refere à não comprovação das despesas impugnadas e proponho que o Tribunal conheça do presente recurso para, no mérito, negar-lhe provimento."
O Ministério Público junto ao TCU, por sua vez, na pessoa do eminente Procurador Rodrigo Medeiros de Lima, manifestou-se nos autos da seguinte forma (peça 113) :
"Trata-se de recurso de reconsideração contra o Acórdão 3013/2019-TCU-Primeira Câmara (relator Ministro Augusto Sherman - peça 69) , interposto por Orlando de Oliveira Filho, ex-prefeito do Município de Buerarema/BA (peça 84) .
Por meio da referida deliberação, o recorrente teve suas contas julgadas irregulares e foi condenado, em solidariedade com a empresa Macro Construtora Ltda., ao recolhimento do débito apurado nos autos, em razão da inexecução parcial do objeto do Convênio 2458/2001 (Siafi 443159) , que teve por finalidade a execução de melhorias sanitárias domiciliares (Projeto Alvorada) .
Em seu apelo, o recorrente alega, em síntese, a ocorrência da prescrição do débito, a violação ao princípio da segurança jurídica e a correta execução do objeto do convênio (peça 84, p. 2-33) .
Em instrução à peça 111, que contou com a concordância do diretor à mesma peça, o auditor instrutor analisou a possível incidência da prescrição, e concluiu pela ocorrência da prescrição do ressarcimento, adotando como critério os parâmetros do Código Civil. Sendo assim, a proposta da Subunidade foi no sentido de conhecer do recurso e, no mérito, dar-lhe provimento, para reconhecer a prescrição da pretensão de ressarcimento e arquivar os autos ou, subsidiariamente, conhecer do recurso e, no mérito, negar-lhe provimento, porquanto as razões recursais ofertadas não foram hábeis a desconstituir o motivo da condenação, qual seja, a inexecução parcial do objeto ajustado.
O titular da Serur, por seu turno, considerando que a prescrição do ressarcimento não ocorreu sob o regime da Lei 9.873/1999 e que o responsável não conseguiu afastar os fundamentos da condenação imposta pelo TCU, acolheu somente a proposta subsidiária da Subunidade no sentido de conhecer do recurso e, no mérito, negar-lhe provimento (peça 112) .
***
Registrados os desfechos propostos pela Serur, passa-se ao exame do tema relacionado à prescrição.
Ao julgar, em 17/4/2020[footnoteRef:2], o Recurso Extraordinário (RE) 636.886[footnoteRef:3], no qual se discutia o alcance da regra estabelecida no art. 37, § 5º, da Constituição Federal[footnoteRef:4], relativamente a pretensões de ressarcimento ao erário fundadas em decisões de Tribunal de Contas, o Supremo Tribunal Federal (STF) fixou, com repercussão geral, a tese de que "É prescritível a pretensão de ressarcimento ao erário fundada em decisão de Tribunal de Contas", nos termos do voto do Ministro Alexandre de Moraes. [2:  Julgamento virtual finalizado nessa data.]  [3:  Desfecho do julgamento do RE 636.886, consoante descrição apresentada no site do STF: "O Tribunal, por unanimidade, apreciando o tema 899 da repercussão geral, negou provimento ao recurso extraordinário, mantendo-se a extinção do processo pelo reconhecimento da prescrição." (grifos nossos) .]  [4:  Constituição Federal:"Art. 37 omissis (...) § 5º A lei estabelecerá os prazos de prescrição para ilícitos praticados por qualquer agente, servidor ou não, que causem prejuízos ao erário, ressalvadas as respectivas ações de ressarcimento." (grifo nosso) ] 
Registre-se que, contra o julgamento do STF no RE 636.886, foram opostos embargos de declaração pela Advocacia-Geral da União (AGU) , rejeitados pela Suprema Corte em julgamento virtual finalizado em 20/8/2021[footnoteRef:5]. [5:  O STF, por maioria, rejeitou os embargos de declaração, nos termos do voto do Relator (Ministro Alexandre de Moraes) , vencidos os Ministros Roberto Barroso e Edson Fachin. Plenário, Sessão Virtual de 13/8/2021 a 20/8/2021. Decisão publicada no Diário da Justiça Eletrônico (DJe) 171/2021, de 27/8/2021 (p. 51) .] 
Não obstante o RE 636.886 ter sido julgado tendo como contexto a fase de execução de título executivo oriundo de decisão de Tribunal de Contas, é possível constatar, à vista do teor do voto do Ministro Alexandre de Moraes, ao qual aderiram os demais[footnoteRef:6], que a interpretação conferida pela Corte Suprema à matéria constitucional, quanto à inteligência do art. 37, § 5º, da Constituição Federal, é a da prescritibilidade, como regra, da pretensão de ressarcimento ao erário. [6:  Os Ministros Luís Roberto Barroso e Gilmar Mendes acompanharam o Ministro Alexandre de Moraes com ressalvas. ] 
Segundo constou do item 2 da ementa do acórdão, somente seriam imprescritíveis "as ações de ressarcimento ao erário fundadas na prática de ato de improbidade administrativa doloso tipificado na Lei de Improbidade Administrativa - Lei 8.429/1992" (grifo nosso) , conforme tese anteriormente definida[footnoteRef:7]. [7:  "São imprescritíveis as ações de ressarcimento ao erário fundadas na prática de ato doloso tipificado na Lei de Improbidade Administrativa." (Tema 897 de repercussão geral) .] 
A conclusão afasta, em nosso sentir, a possibilidade de a Corte de Contas continuar a empregar, no exame de suas TCEs, a Súmula TCU 282, segundo a qual "As ac¿o¿es de ressarcimento movidas pelo Estado contra os agentes causadores de danos ao era¿rio sa¿o [em quaisquer casos] imprescriti¿veis.", por veicular interpretação que não mais se coaduna com o entendimento do STF.
Ao mesmo tempo, exige que o TCU se debruce a respeito do prazo e regime prescricionais aplicáveis à pretensão ressarcitória exercida em sede de processo de contas, na medida em que sobre isso não disse a decisão do STF, inclusive por refugir à matéria de direito que lhe fora submetida na oportunidade.
Assim, não havendo, na Lei 8.443/1992 ou em qualquer outro diploma legal, disposição específica, incumbe à Corte de Contas apontar, em atenção ao postulado da segurança jurídica e à vista dos parâmetros legislativos existentes, o arcabouço normativo aplicável, de forma a orientar os trabalhos no âmbito do Tribunal e nortear seus jurisdicionados.
Isso já foi feito no que tange especificamente à pretensão sancionatória, no Acórdão 1441/2016-TCU-Plenário (relator Ministro Benjamin Zymler; redator Ministro Walton Alencar Rodrigues) , por ocasião da apreciação de incidente de uniformização de jurisprudência - ante a prevalência, àquele tempo, da tese da imprescritibilidade em qualquer hipótese da pretensão de ressarcimento ao erário. Ali se definiu a aplicação das regras gerais de prescrição, tratadas no Código Civil, aos processos de controle externo, inclusive quanto ao prazo decenal do art. 205 daquele diploma legal, aplicável quando inexistente prazo específico.
Mesmo que reparação e penalidade tenham naturezas distintas, este membro do Ministério Público entende pela aplicação do mesmo regime e prazo decenal à pretensão de ressarcimento, no controle externo, pelas mesmas razões empregadas pelo Tribunal em relação à pretensão sancionatória, em deferência à jurisprudência da Corte de Contas e, também, como forma de assegurar a uniformidade dos critérios de contagem do prazo prescricional.
Não se ignora a existência de alguma divergência quanto à aplicação, no âmbito do Direito Público, das normas gerais de prescrição do Código Civil, pela especial pertinência do diploma às relações jurídicas de Direito Privado. Porém, disposições do Código Civil têm, sim, teor de normas gerais de Direito, aplicáveis também ao Direito Público à falta de norma específica.
Cumpre esclarecer que a aplicação do regramento do Código Civil à prescrição no âmbito do TCU se faz por incidência direta, na condição de regra geral, o que dispensa o suprimento de lacuna legal, por meio de analogia. Nesse sentido, cabe transcrever excerto da manifestação do Ministro Walton Alencar Rodrigues, assente no voto revisor aprovado pelo Plenário do TCU quando da prolação do Acórdão 1.441/2016:
O silêncio da Lei 8.443/1992, acerca da prescrição da multa, não abre lacuna a ser colmatada por analogia, mas hipótese de incidência da regra geral de prescrição, contida na legislação civil codificada.
Haveria, portanto, quando menos, lei formal, dispondo sobre a prescrição do dever-poder sancionador do Tribunal. A expressa disposição legal impede o uso da analogia, porque o instituto somente tem lugar na hipótese de omissão da lei. Essa, aliás, a dicção do art. 4º da Lei de introdução às normas do direito brasileiro, que transcrevo:
"Art. 4º Quando a lei for omissa, o juiz decidirá o caso de acordo com a analogia, os costumes e os princípios gerais de direito." (grifos meus) 
No caso em exame, não há lacuna a ser preenchida por analogia com o direito público ou civil, mas regra de incidência direta, assentada no art. 205 do Código Civil.
Por essas razões, afasto-me das conclusões trazidas pelo e. relator, no sentido de que o Tribunal haveria de subordinar seu poder-dever de impor sanções à prescrição quinquenal, por ser esse o prazo preponderante "no microssistema do Direito Público". 
Manifesto-me, pois, pela incidência da regra geral de prescrição assentada no Código Civil, aplicável a todos os casos em que a lei sobre ela não dispuser explicitamente.
 (grifos nossos e do original) 
A mesma linha de raciocínio ora defendida foi desenvolvida no parecer proferido pelo então Procurador-Geral do MP/TCU, Dr. Paulo Soares Bugarin, no âmbito do TC Processo 030.926/2015-7, conforme demonstra o trecho seguinte:
12. Sobre o uso do Código Civil para extrair a norma jurídica aplicável à prescrição da pretensão punitiva afeta às relações de Direito Público, entendo que, sem embargo de reconhecer os contornos próprios de cada disciplina, não se pode delimitar de forma estanque as esferas entre Direito Civil e Direito Administrativo, Direito Público e Direito Privado. Nesse sentindo, para alguns doutrinadores, a crescente constitucionalização do Direito Civil (expoente do Direito Privado) e do Direito Administrativo (expoente do Direito Público) contribui para a dificuldade, em qualificadas dimensões, na contraposição pura e simples entre Direito Público e Privado. 
13. Com efeito, nem tudo que está dentro do Código Civil é propriamente, ou exclusivamente, matéria de Direito Civil. Não se pode olvidar que o CC/2002 também dispõe de matérias consideradas de cunho administrativo, tais como: conceituação de pessoa jurídica de direito público (arts. 40 e 41) ; responsabilidade civil de pessoa jurídica de direito público (art. 43) ; fundações (art. 62 e seguintes) ; bens públicos (art. 98 e seguintes) ; desapropriação (art. 1.275, inciso V, considerada como causa de perda da propriedade imóvel) ; as restrições ao uso anormal da propriedade (art. 1.277 e seguintes) ; a passagem forçada (art. 1.285) ; a imposição de passagem de cabos e tubulações (art. 1.286) ; a regulação das águas e questão dos aquedutos (art. 1288 e seguintes) ; a limitação entre prédios (art. 1.297) e o direito de construir (art. 1299 e seguintes) .
14. Da mesma forma, diversos institutos do Direito Civil são corriqueiramente utilizados pelo Tribunal, inclusive em sua atuação sancionadora, a exemplo da solidariedade passiva (arts. 275 a 285 do CC/2002) e da desconstituição da personalidade jurídica de empresas (art. 50 do CC/2002) .
15. Desta forma, data vênia, não se mostra despropositado ou inadequado utilizar a disciplina do Código Civil para se estabelecer prazo prescricional aplicável ao TCU.
 (peça 3, p. 3, do TC Processo 030.926/2015-7 - grifos nossos e do original) 
Tendo em vista a adoção do Código Civil como marco legal a nortear a tese ora defendida, cabe verificar qual seria o marco temporal a ser adotado pelo Tribunal como início da contagem do prazo prescricional para o exercício da pretensão de ressarcimento.
O Código Civil, em seu art. 189, estabelece que "violado o direito, nasce para o titular a pretensão, a qual se extingue, pela prescrição, nos prazos a que aludem os arts. 205 e 206". Para a atividade de controle externo, o momento de violação do direito pode ser associado à data da ocorrência da irregularidade, ou seja, da prática de algum ilícito que acarrete dano aos cofres públicos. Esse seria, portanto, o marco inicial para o exercício da pretensão condenatória do TCU, pelo qual se dá a "apuração dos fatos, identificação dos responsáveis e quantificação do dano", ex vi do disposto no art. 8º da Lei 8.443/1992.
Há que se reconhecer, contudo, a suspensão do curso do prazo prescricional sempre que momentaneamente obstado o prosseguimento no exercício da pretensão por razão unicamente imputável ao responsável, a exemplo da submissão extemporânea de elementos adicionais. Uma vez obstada, temporariamente, a pretensão, não deve ter curso a prescrição, por necessária simetria, na medida em que a última constitui, justamente, o prazo legal de exercício da primeira.
O referido entendimento é extraído do item 9.1.5 do Acórdão 1441/2016-TCU-Plenário:
9.1. deixar assente que:
 (...) 
9.1.5. haverá a suspensão da prescrição toda vez que o responsável apresentar elementos adicionais de defesa, ou mesmo quando forem necessárias diligências causadas por conta de algum fato novo trazido pelos jurisdicionados, não suficientemente documentado nas manifestações processuais, sendo que a paralisação da contagem do prazo ocorrerá no período compreendido entre a juntada dos elementos adicionais de defesa ou da peça contendo o fato novo e a análise dos referidos elementos ou da resposta da diligência, nos termos do art. 160, §2º, do Regimento Interno;
 (grifo nosso) 
Raciocínio semelhante se aplica às hipóteses em que o exercício da pretensão de ressarcimento restar intencionalmente obstaculizado em virtude de conduta fraudulenta dos responsáveis, dissimuladora da irregularidade ensejadora do dano ao erário, com fins a lhes assegurar a impunidade e a retenção de eventuais vantagens ilícitas. Nesses casos, admitir o curso da prescrição desde a ocorrência da irregularidade lhes permitiria beneficiarem-se da própria conduta fraudulenta, da própria torpeza, de forma incompatível com a boa-fé objetiva.
Ainda que a lei seja omissa quanto a tal hipótese impeditiva da prescrição, ela decorre da própria lógica da prescrição e do ditame da boa-fé objetiva que, como princípio geral de direito, presta-se à colmatação de lacunas, nos termos do art. 4º da Lei de Introdução às Normas do Direito Brasileiro (LINDB) .
Orientações semelhantes são identificadas na jurisprudência do STJ:
 (...) 5. Outro relevante e grave aspecto a ser destacado é a intenção deliberada do Sr. Hélio Viana Freitas em obstar a realização de sua citação, como atestado pelo meirinho, em 9.7.2009. Ao argumentar a existência de prescrição, quando se escondeu intencionalmente e só compareceu aos autos em virtude da realização de penhora on-line nas suas contas correntes, denota propósito de "beneficiar-se com a própria torpeza". Tal conduta não encontra amparo jurídico e não pode ser chancelada pelo Poder Judiciário. Precedentes: AgInt nos EDcl no AREsp 1.013.829/RJ, Rel. Min. Marco Aurélio Bellizze, Terceira Turma, DJe 14.8.2018; REsp 1.740.260/RS, Rel. Min. Ricardo Villas Bôas Cuevas, Terceira Turma, DJe 29.6.2018; AgRg no REsp 1.398.155/RN, Rel. Min. Benedito Gonçalves, Primeira Turma, DJe 28.9.2015; REsp 1.366.694/MG, Rel. Min. Mauro Campbell Marques, Segunda Turma, DJe 17.4.2013.
 (...) 
 (REsp 1770249/RJ, Rel. Ministro HERMAN BENJAMIN, SEGUNDA TURMA, julgado em 8/11/2018, DJe 19/11/2018) (grifos nossos) 
ADMINISTRATIVO. CONTRATO. INADIMPLÊNCIA. ANTECIPAÇÃO DO VENCIMENTO. PRAZO DE PRESCRIÇÃO. MANUTENÇÃO DO TERMO INICIAL.
1. Trata-se de ação monitória referente ao contrato de abertura de crédito para financiamento estudantil em que a origem afastou a prescrição reconhecida pelo juízo de primeiro grau.
2. Esta Corte pacificou seu entendimento no sentido de que, mesmo diante do vencimento antecipado da dívida, subsiste inalterado o termo inicial do prazo de prescrição - no caso, o dia do vencimento da última parcela, 10.2.2008. Precedentes.
3. Note-se, ainda, que a ninguém é admitido valer-se da própria torpeza. Ora, entender em favor da antecipação do prazo em questão beneficiaria o próprio devedor que criou o óbice para o recebimento do crédito.
4. Recurso especial não provido.
 (REsp 1247168/RS, Rel. Ministro MAURO CAMPBELL MARQUES, SEGUNDA TURMA, julgado em 17/5/2011, DJe 30/5/2011) (grifos nossos) 
A circunstância impeditiva da prescrição de que aqui se cogita guarda coerência, ainda, com a teoria da actio nata, em sua feição subjetiva, sob a qual não há se falar em inércia daquele a quem caberia exercer a ação sem que ele detenha condições de saber do próprio ato irregular. Segundo a teoria, é a partir da efetiva ciência da violação da ordem jurídica que exsurge a pretensão e, por corolário, a fluência do prazo para o seu regular exercício, haja vista que, repise-se, não se tem por razoável exigir do titular da pretensão o seu devido exercício antes mesmo de que tenha ciência sobre o fato irregular ou seus efeitos (no caso, o dano ao erário) . Nessa linha é o seguinte julgado do STJ:
PROCESSUAL CIVIL E ADMINISTRATIVO. RECURSO ESPECIAL. APREENSÃO DE VEÍCULO REVERTIDA JUDICIALMENTE. DANOS EMERGENTES. PRESCRIÇÃO. TERMO INICIAL. PRINCÍPIO DA ACTIO NATA. (...) 
1. O curso do prazo prescricional do direito de reclamar inicia-se somente quando o titular do direito subjetivo violado passa a conhecer o fato e a extensão de suas consequências, conforme o princípio da actio nata. (...) .
 (...) 
 (REsp 1257387/RS, Rel. Ministra ELIANA CALMON, SEGUNDA TURMA, julgado em 5/9/2013, DJe 17/9/2013 - grifos nossos) 
Registre-se que a adoção da teoria da actio nata, em sua subjetiva acepção, é medida que, para além de juridicamente razoável - vez que permite à prescrição operar, de fato, como instrumental garantidor da ordem e segurança jurídicas, em vez de favorecer unicamente ao interesse privado do agente dissimulador - desvela-se imprescindível aos casos em que se apuram danos decorrentes de ilícitos de maior complexidade, que, pela própria natureza de que se revestem, não têm percepção prontamente evidenciadas e, portanto, são impassíveis de ciência imediata pelos órgãos de controle da gestão pública.
Não estamos a olvidar que, ao se considerar como termo inicial da prescrição o momento em que o detentor da legítima pretensão obtém (ou poderia obter) a inequívoca ciência do ato irregular, poderá haver situações em que o início do prazo prescricional remanesça suspenso por prazo demasiadamente longo, o que poderia culminar em indesejável prejuízo ao devido processo legal. Para situações tais, caberia ao Tribunal avaliar, como já faz atual e rotineiramente, se o desproporcional lapso desde a prática da irregularidade ensejadora de dano tem o condão de prejudicar o contraditório e a ampla defesa, a exemplo do que preconiza o inciso II do art. 6º da Instrução Normativa TCU 71/2012[footnoteRef:8]. [8:  "Art. 6º Salvo determinação em contrário do Tribunal de Contas da União, fica dispensada a instauração da tomada de contas especial, nas seguintes hipóteses: (...) II - houver transcorrido prazo superior a dez anos entre a data provável de ocorrência do dano e a primeira notificação dos responsáveis pela autoridade administrativa competente;"] 
Ressalvamos, ainda, a hipótese em que, a despeito do decurso do prazo prescricional, verificam-se indicativos de ato doloso de improbidade administrativa tipificado na Lei 8.429/1992 como causa de dano ao erário, o que, em tese, revestiria a pretensão ressarcitória de imprescritibilidade. Ainda que não caiba ao TCU a capitulação formal da conduta sob tal categoria jurídica, não há impedimento a que o Tribunal prossiga no desempenho de sua atividade fiscalizatória, se assim justificarem a materialidade e a relevância do fato, valendo-se de sua expertise na apuração do dano de modo a, inclusive, subsidiar eventual atuação em juízo do Ministério Público comum, conforme legitimidade que lhe atribui o art. 17 da Lei 8.429/1992, com fins à persecução do ressarcimento ao erário.
Em vista dos parâmetros acima apontados, verifica-se a ocorrência da prescrição da pretensão ressarcitória no caso concreto. O termo inicial para a contagem do prazo prescricional, considerando que a irregularidade apurada foi a inexecução parcial do objeto conveniado, é 28/3/2004, data do fim da vigência do ajuste (peça 3, p. 148) , e o ato que ordenou a citação dos responsáveis foi emitido em 21/8/2017 (peça 37) , mais de dez anos desde o advento das pretensões sancionatória e ressarcitória do TCU, portanto.
***
Caso não venha a ser acolhida a contagem do prazo prescricional com fundamento na tese decenal anteriormente defendida, propomos, subsidiariamente, a aplicação, por analogia, da Lei 9.873/1999, a qual estabelece prazo quinquenal e regime específico de prescrição para o exercício de ação punitiva pela Administração Pública Federal direta e indireta e dá outras providências.
Ainda que o controle externo não se confunda com o exercício sancionatório do poder de polícia - de cuja prescrição a lei trata -, nada impede a adoção da referida norma, com fins à integração normativa - se considerada a existência de lacuna legislativa - por ser a que apresenta, no âmbito específico do regime jurídico de Direito Público, maior aderência às especificidades do controle externo, no que tange à sua face persecutória e ao seu caráter não judicial.
Em favor da aplicação da Lei 9.873/1999, não poderíamos deixar de mencionar as abalizadas contribuições do então Procurador-Geral do Ministério Público de Contas da União, Dr. Lucas Rocha Furtado, no TC Processo 001.753/2002-3[footnoteRef:9], e da atual Procuradora-Geral, Dra Cristina Machado da Costa e Silva, no TC Processo 020.635/2004-9. [9:  Vide, também, manifestação do Dr. Lucas Rocha Furtado no TC Processo 018.404/2007-9 (peça 8 do conjunto de "documentos anteriores à conversão", distinta da peça 8 do conjunto de "peças" do processo eletrônico) .] 
Ressalta-se a completude do regime prescricional da Lei 9.873/1999, conforme apontado pela Procuradora-Geral do MP/TCU no mencionado parecer, dispondo a norma do marco inicial de contagem do prazo, na "data da prática do ato [irregular]", e das respectivas causas interruptivas, enumeradas no seu artigo 2º:
Art. 2o Interrompe-se a prescrição da ação punitiva:
I - pela notificação ou citação do indiciado ou acusado, inclusive por meio de edital;
II - por qualquer ato inequívoco, que importe apuração do fato;
III - pela decisão condenatória recorrível.
IV - por qualquer ato inequívoco que importe em manifestação expressa de tentativa de solução conciliatória no âmbito interno da administração pública federal.
À exceção do inciso IV do art. 2º da Lei 9.873/1999, nota-se que as causas interruptivas indicadas nos incisos I a III constituem eventos sucessivos. Após efetuadas as apurações iniciais, com marco interruptivo demarcado por "qualquer ato inequívoco, que importe apuração do fato" (inciso II) , e estando presentes as condições de procedibilidade, forçosamente deverá ser promovida "a notificação ou citação do indiciado ou acusado" (inciso I) , visto constituir tal ato de comunicação pressuposto de oportunização do contraditório e, assim, condição de validade de eventual condenação, à luz do devido processo legal. Suceder-lhes-á, igualmente, "a decisão condenatória recorrível" (inciso III) , se for o caso.
Assim, devem ser entendidas como causas sucessivas e não repetíveis de interrupção do prazo prescricional, à semelhança do que se observa no Direito Penal, onde, de igual modo, o legislador optou pelo estabelecimento de causas interruptivas sucessivas, a exemplo do recebimento da denúncia e da publicação da sentença ou acórdão condenatórios recorríveis (art. 117, incisos I e IV, do Código Penal) .
Na lição de Marcelo Madureira Prates[footnoteRef:10], com a qual este membro do Ministério Público se alinha: [10:  Prescrição Administrativa na Lei nº 9.873, de 23.11.1999: entre Simplicidade Normativa e Complexidade Interpretativa. Boletim de Direito Administrativo, São Paulo, n. 8, p. 898-910, ago. 2005.] 
 (...) no que toca aos atos que interrompem a prescrição administrativa, acreditamos que os atos interruptivos previstos no art. 2º [incisos I a III] da Lei nº 9.873/99 constituem sucessão cronológica de atos não-repetíveis nem substituíveis, o que implica que cada ato aí previsto somente possa ocorrer uma única vez e em momento determinado, já que, praticado o ato posterior, extingue-se a possibilidade de praticar o ato logicamente anterior. Essa visão coaduna-se com aquela e, mais ainda, dela decorre, de que o processo administrativo punitivo há de ser visto como uma sucessão cronológica de quatro fases fundamentais, quais sejam:
 (1) investigativa, destinada à apuração dos fatos suspeitos, é dizer, à coleta de elementos indiciários sobre a materialidade do fato e a autoria;
 (2) contraditória, a qual se inicia com a citação do suposto infrator, visando a lhe garantir contraditório e ampla defesa;
 (3) decisória, referente à decisão inicial recorrível; e
 (4) recursal, em que há a decisão final no plano administrativo.
 (p. 905 - grifos nossos e do original) 
Transpondo-se os eventos previstos nos incisos I a IV do art. 2º da Lei 9.873/1999 para o contexto do processo de contas, pode ser feito o seguinte cotejo:
	CAUSA INTERRUPTIVA PREVISTA NO ART. 2º DA LEI 9.873/1999
	PROVIDÊNCIA E CORRESPONDENTE MOMENTO DE CARACTERIZAÇÃO
	INSTÂNCIA RESPONSÁVEL
 (sem possibilidade de repetição do "ato inequívoco" que já tenha sido praticado por outra instância) 

	II - por qualquer ato inequívoco, que importe apuração do fato;
	Data do ato administrativo praticado na fase investigativa ou do documento (relatório de fiscalização etc.) que caracterize o "ato inequívoco", com a "reunião de elementos mínimos de convicção para a caracterização de um ilícito (materialidade do fato e autoria) "[footnoteRef:11], acompanhado da determinação de providências para averiguar a ocorrência do dano e a identificação dos responsáveis. [11:  PRATES, Marcelo Madureira. Prescrição Administrativa na Lei nº 9.873, de 23.11.1999: entre Simplicidade Normativa e Complexidade Interpretativa. Boletim de Direito Administrativo, São Paulo, n. 8, p. 898-910, ago. 2005. p. 905.] 
	Órgão ou entidade responsável pelo repasse dos recursos[footnoteRef:12] [12:  Jurisprudência do STJ:"PROCESSUAL CIVIL E ADMINISTRATIVO. EXECUÇÃO FISCAL. INFRAÇÃO AMBIENTAL. MULTA. PRESCRIÇÃO ADMINISTRATIVA (DECADÊNCIA) . HIPÓTESE INTERRUPTIVA. CONSTATAÇÃO. (...) 4. (...) a incontroversa fiscalização deflagrada pelo IBAMA em 03/07/2010 constituiu ato interruptivo do prazo prescricional para a ação punitiva estatal (decadência) , a teor do art. 2º, II, da Lei n. 9.873/1999: 'Interrompe-se a prescrição da ação punitiva: (...) II - por qualquer ato inequívoco, que importe apuração do fato.'" (Agravo Interno [AgInt] no REsp 1735081/CE, Relator: Ministro GURGEL DE FARIA, PRIMEIRA TURMA, julgado em 3/12/2019, DJe 10/12/2019 - grifos nossos) ] 
Controle Interno
TCU
Outras instâncias de controle (autoridades policiais[footnoteRef:13], Ministério Público, entre outras)  [13:  Jurisprudência do STJ:"ADMINISTRATIVO. MANDADO DE SEGURANÇA. ATO DO MINISTRO DE ESTADO DO CONTROLE E DA TRANSPARÊNCIA. DECLARAÇÃO DE INIDONEIDADE PARA LICITAR OU CONTRATAR COM A ADMINISTRAÇÃO PÚBLICA. AUSÊNCIA DE QUALQUER ILEGALIDADE NO PROCESSO ADMINISTRATIVO. ORDEM DENEGADA. (...) 4. Preliminar de prescrição da pretensão punitiva afastada, porquanto houve a interrupção da prescrição da ação punitiva da administração com as conclusões do Inquérito Policial nº 095/2012-SR/DPF/PB. Incidência do inciso II, do artigo 2º, da Lei nº 9.873/99. (...) " (MS 21.591/DF, Relator: Ministro MAURO CAMPBELL MARQUES, PRIMEIRA SEÇÃO, julgado em 14/11/2018, DJe 26/3/2019 - grifos nossos) ] 

	IV - por qualquer ato inequívoco que importe em manifestação expressa de tentativa de solução conciliatória no âmbito interno da administração pública federal.
	Primeira possibilidade: data em que o responsável manifesta sua intenção, na fase interna da TCE, de "recolher o valor principal integral atualizado monetariamente, sem a incidência de juros moratórios, nos termos do art. 12, § 2º, da Lei 8.443, de 16 de julho de 1992" (caput do art. 13-A da Instrução Normativa TCU 71/2012) ou a data em que o responsável providencia tal recolhimento e, em seguida, apenas comunica tal providência à Administração (sujeito à complementação de valores) .
	Órgão ou entidade responsável pelo repasse dos recursos

		Segunda possibilidade (desde que não implementada a primeira) : data em que o responsável manifesta, na fase externa da TCE, sua intenção de recolher o débito, ou recolhe o montante que entende devido e, em seguida, comunica tal providência ao TCU (sujeito à complementação de valores) .
	TCU

	I - pela notificação ou citação do indiciado ou acusado, inclusive por meio de edital;
	Data da ciência da citação pelos responsáveis ou de publicação do edital no DOU.
	TCU

	III - pela decisão condenatória recorrível.
	Data da prolação do acórdão condenatório (sujeito a recurso) .
	TCU

Quanto à hipótese do inciso I do art. 2º da Lei 9.873/1999, defendemos a sua caracterização, no âmbito do controle externo, apenas quando o responsável toma ciência da citação efetuada pelo TCU (ou quando é publicado o edital de citação no DOU) . Não se deve considerar, para tanto, as eventuais notificações anteriores encaminhadas ao responsável, mesmo que tenha havido sua respectiva ciência, por não constituírem atos essenciais e suficientes de comunicação.
Conforme assentado na jurisprudência do TCU, somente a citação realizada pelo Tribunal cumpre o efetivo papel de abertura do contraditório e da ampla defesa, de modo que somente sua falha ou ausência têm o condão de invalidar eventual juízo condenatório:
A ausência de notificação do responsável na fase interna do processo de tomada de contas especial não implica vício, porquanto a fase interna constitui procedimento inquisitório de coleta de provas, assemelhado ao inquérito policial, e a fase externa, que se inicia com a autuação do processo no TCU, é que garante o direito à ampla defesa e ao contraditório.
 (Acórdão 653/2017-TCU-Segunda Câmara - Relator: Ministro Augusto Nardes) 
Não há obrigatoriedade de oferecimento de contraditório na fase interna de tomada de contas especial, razão por que a ausência de notificação de responsável nessa fase não prejudica o andamento do processo no TCU. O direito à ampla defesa e ao contraditório deve ser garantido na fase externa. 
 (Acórdão 1514/2007-TCU-Segunda Câmara - Relator: Ministro Ubiratan Aguiar) 
Advertimos, por último, que, a despeito da impertinência da única causa suspensiva expressamente prevista na Lei 9.873/1999 (art. 3º, inciso I) com as pretensões ressarcitória e sancionatória do controle externo, a opção pela aplicação do referido marco legislativo não impede que sejam admitidas outras hipóteses suspensivas, ou mesmo impeditivas, pelas razões já expostas anteriormente neste parecer.
Convém ainda registrar que discordamos do auditor instrutor quanto à consideração de mais de uma causa interruptiva de mesma natureza no exame da prescrição sob o regime da Lei 9.873/1999, já que tal consideração possibilita, no limite, infindáveis extensões do prazo prescricional, o que não se coaduna com o princípio da razoabilidade.
***
Por fim, consignamos que os dois caminhos aqui apresentados bem se prestam aos mesmos desideratos, quais sejam, evitar a perpetuação de situações individuais de incerteza jurídica e, indiretamente, garantir um contraditório minimamente tempestivo, essencial à ampla defesa, em termos substantivos - já que essa acaba, de algum modo, fragilizada diante de longo lapso temporal entre o seu exercício e os fatos de que trata -, sem significar obstáculo leonino à relevantíssima busca pelo ressarcimento do erário, dada a complexidade burocrática que envolve. Estão em linha, ainda, com a tese prevalecente no STF, da prescritibilidade da pretensão de ressarcimento ao erário como regra.
Nesse sentido, servem de desfecho à presente discussão as ponderações do Ministro Benjamin Zymler, apresentadas na parte inicial do voto que fundamentou o Acórdão 1314/2013-TCU-Plenário[footnoteRef:14]: [14:  Não obstante afirmar a razoabilidade de se utilizar a prescrição decenal do Código Civil ou a prescrição quinquenal prevista em diversas normas de direito público, o Ministro Benjamin Zymler optou pela segunda vertente, ao se pronunciar no voto condutor do Acórdão 1314/2013-TCU-Plenário:"23. Sendo assim, fazendo uso de tal crite¿rio de integrac¿a¿o, entendo que o prazo prescricional para que o TCU aplique aos responsa¿veis as sanc¿o¿es previstas em lei deve mesmo ser o de cinco anos, conforme previsto em diversas normas de direito pu¿blico, a exemplo do art. 23, inciso II, da Lei 8.429/1992, do art. 142, inciso I da Lei 8.112/1990, do art. 1º do Decreto 20.910/1932, do art. 174 do Co¿digo Tributa¿rio Nacional, do art. 1º da Lei 9.873/1999 e art. 1º da Lei 6.838/1980 e do art. 46 da Lei 12.529/2011." (grifos nossos) .] 
13. De ini¿cio, anoto que nenhuma das posic¿o¿es defendidas - prescric¿a¿o quinquenal por analogia a diversas normas de Direito Pu¿blico e prescric¿a¿o decenal com base no Co¿digo Civil - refoge aos padro¿es da razoabilidade. A questa¿o e¿ controversa, mormente pela falta de disposic¿a¿o legal especi¿fica a regular o instituto da prescric¿a¿o nos processos de controle externo. (grifo nosso) 
Conforme comentado anteriormente, o STF rejeitou os embargos de declaração opostos pela AGU, no RE 636.886. Assim, aspectos relevantes atinentes à matéria - tais quais o prazo prescricional aplicável, assim como o respectivo termo inicial, além dos marcos interruptivos e suspensivos - não foram objeto de exame em sede dos referidos embargos.
É oportuno mencionar que, na sessão plenária de 25/8/2021, a presidente da Corte de Contas da União, Ministra Ana Arraes, comunicou sobre a previsão de ser realizada, em 15/9/2021, sessão extraordinária do Plenário para deliberar sobre a prescrição da pretensão ressarcitória, tendo em vista as decisões proferidas pelo STF no RE 636.886. Em informação divulgada por meio do Info-Segepres nº 2, de 14/9/2021, noticiou-se o adiamento da referida sessão extraordinária, e, na sessão plenária realizada em 1/12/2021, por deliberação do Colegiado, a apreciação do processo em que se discute o tema foi adiada para a sessão do Plenário de 9/3/2022.
Nesse sentido, este membro do Ministério Público de Contas da União considera prudente que se aguarde a definição plenária sobre o tema. Evita-se, assim, que decisões diversas e/ou contraditórias sobre essa temática venham a ser prolatadas pela Corte de Contas.
***
Diante do exposto, este representante do Ministério Público de Contas da União, em discordância com as propostas formuladas pela unidade técnica (peças 111-112) , manifesta-se pela adoção das seguintes providências:
i)  o sobrestamento do julgamento deste recurso, nos termos do art. 47 da Resolução TCU 259/2014, diante da pendência da definição plenária do Tribunal de Contas da União a respeito da prescrição da pretensão ressarcitória; e
ii)  uma vez fixado, com fundamento no art. 16, inciso V, do Regimento Interno/TCU, entendimento pelo Plenário da Corte de Contas da União sobre a questão de direito relacionada à prescrição da pretensão de ressarcimento ao erário, a retomada do julgamento deste recurso.
Caso o relator não acolha a proposta supra, este membro do Parquet sugere conhecer do recurso e, no mérito, dar-lhe provimento, para deixar de condenar Orlando de Oliveira Filho à reparação do dano (e ao pagamento de multa a ele proporcional) , eis que ocorrida a prescrição das pretensões indenizatória e punitiva."
É o Relatório.

Alexandra Sousa Chaves Velez (868B/OAB-BA) e Jaciane Cavalcante Marques, representando Macro Construtora Eireli; Vladimir Soares Santos (40043/OAB-BA), Luiz Fernando Maron Guarnieri (26001/OAB-BA) e outros, representando Orlando de Oliveira Filho.

Procurador Rodrigo Medeiros de Lima.

RECURSO DE RECONSIDERAÇÃO. TOMADA DE CONTAS ESPECIAL. FUNASA. MUNICÍPIO DE BUERAREMA/BA. CONVÊNIO PARA A EXECUÇÃO DE MELHORIAS SANITÁRIAS DOMICILIARES. INEXECUÇÃO PARCIAL DO OBJETO. CONSUBSTANCIAÇÃO DE PRESCRIÇÃO PUNITIVA. ACÓRDÃO 3.013/2019-1ª CÂMARA. CONTAS IRREGULARES DO EX-PREFEITO. CONDENAÇÃO EM DÉBITO, SEM A APLICAÇÃO DE MULTA. RECURSO. UNIDADE INSTRUTIVA DEFENDE PRESCRITIBILIDADE DO DÉBITO. DIRIGENTE DA UNIDADE TÉCNICA INDICA OBEDIÊNCIA À SÚMULA-TCU 282. MP/TCU SUGERE O SOBRESTAMENTO DO PROCESSO ATÉ O TRÂNSITO EM JULGADO DO MS 636.886 NO STF. APLICAÇÃO DO ENTENDIMENTO ESTABELECIDO NO INCIDENTE DE UNIFORMIZAÇÃO DE JURISPRUDÊNCIA (ACÓRDÃO 1.441/2016-PLENÁRIO). NÃO ACOLHIMENTO DOS DEMAIS ARGUMENTOS DE DEFESA. CONHECIMENTO DO RECURSO. NÃO PROVIMENTO.

TOMADA DE CONTAS ESPECIAL (TCE)

Secretaria de Recursos (Serur); Secretaria de Controle Externo de Tomada de Contas Especial (SecexTCE).

Trata-se de recurso de reconsideração interposto por Orlando de Oliveira Filho, ex-prefeito do Município de Buerarema/BA, contra o Acórdão 3013/2019-TCU-Primeira Câmara, relatado pelo eminente Ministro Augusto Sherman. 
2.	A decisão recorrida foi prolatada em sede de tomada de contas especial instaurada em face da impugnação de despesas executadas no âmbito do Convênio 2458/2001 (Siafi 443159) , com recursos provindos da Fundação Nacional de Saúde - Funasa, cuja vigência se estendeu de 31/12/2001 a 28/3/2004, com prestação de contas em 15/4/2005. O objeto do acordo foi a execução de melhorias sanitárias domiciliares (Projeto Alvorada) , no valor total de R$ 263.128,00, sendo R$ 250.000,00 à conta de recursos federais.
3.	Segundo o voto motivador do acórdão atacado, o Relatório de Visita Técnica Final (peça 3, p. 102-115) , o Parecer Técnico Final (peça 3, p. 116-118) e o Parecer Financeiro 01/2014 (peça 3, p. 136-139) , todos da Funasa, apontaram que a obra não foi executada em sua totalidade, tendo sido consignadas as seguintes constatações: 
a) das 189 melhorias sanitárias edificadas, somente em 51 foram construídos os tanques sépticos, assim 138 não puderam ser computados por falta do sistema de tratamento dos esgotos; 
b) das 51 unidades com tanques sépticos, 3 lançam os efluentes a céu aberto, 8 possuem ligações diretas com algum rio, 38 estão interligadas com redes coletoras cujos destinos são rios, e apenas 3 possuem sumidouro; 
c) cobertura dos módulos sanitários executada com substituição da telha ondulada de 6mm por telhas de 3mm. 
4.	A partir dessas constatações, depreendeu-se que, das 189 melhorias sanitárias construídas, somente 3 estavam em conformidade com o projeto técnico aprovado, equivalentes a R$ 4.563,82, ou 1,78% de etapa útil atingida.  Frente a tal situação, o tomador de contas propôs a desconsideração dos relatórios então realizados pela Caixa (feitos em vistoria às obras objeto do contrato de repasse, necessária à efetivação dos desembolsos) , com parecer final apontando a baixa execução do convênio. A performance teria ocorrido em virtude de não terem sido executados, na maioria das unidades, os sistemas de tratamento individualizados (fossa séptica e sumidouro) e de ter havido a substituição da telha ondulada de 6mm por telhas de 3mm.
5.	Nesse quadro, o parecer financeiro da Funasa propôs a aprovação, somente, de R$ 4.450,00 executados, e a reprovação de R$ 245.550,00 restantes. Seguiu-se a abertura de tomada de contas especial vergastada que, em sua fase externa, rendeu a citação do ex-prefeito (peças 11 e 12) com pequeno ajuste em relação ao montante apurado pela Funasa: a Secex-BA considerou valores em haver com parcelas de R$ 120.000,00, em 16/7/2002; R$ 125.000,00, em 30/10/2002; e R$ 1.836,59, em 28/3/2004, sendo essa última correspondente a saldo não devolvido da conta corrente do convênio.
6.	Já no gabinete do relator, Exmo. Ministro Augusto Sherman, houve discordância do valor do débito apurado (peça 33) , não havendo como considerar que a parte realizada não fosse passível de aproveitamento pela população beneficiada, ou que não lhe trouxesse quaisquer dos benefícios esperados. Consta do voto condutor do Acórdão 3013/2019-TCU-Primeira Câmara, que "não havia inviabilidade para que a parte não realizada pudesse ser executada em momento posterior. Quanto à cobertura, muito embora a utilização de telhas de menor espessura comprometa a sua qualidade e a sua durabilidade, também não há como desconsiderar a utilidade e o benefício trazido pelos telhados executados".
7.	Em obediência a despacho do relator, promoveu-se o recálculo do débito, considerando como aceitável o total efetivamente aplicado à obra, nos termos da vistoria in loco realizada pela Caixa (R$ 194.307,61) , excluindo os valores respectivos às fossas e aos sumidouros não feitos, bom como atribuindo um novo preço para as telhas (substituindo o custo das de 6mm conveniadas pelas de 3mm utilizadas/construídas, de acordo com critérios do Sinapi) . Também se arrolou a empresa executora como solidária no prejuízo. O novel montante de débito foi, então, de R$ 54.114,03.
8.	Como consta do voto do ministro relator, que balizou a decisão recorrida:
"16. A jurisprudência deste Tribunal é no sentido de que, no caso de execução parcial de obras, a imputação de débito em relação à parcela executada deve levar em consideração se a parte executada gera benefícios à população atendida ou se ela é passível de aproveitamento para conclusão posterior. Entendo que, no presente caso, a resposta é positiva em relação aos dois quesitos. Conforme verificado nas vistorias, foram construídos 189 módulos dos 190 previstos no plano de trabalho, ainda que na maior parte deles não tenham sido atendidos todos os requisitos do projeto aprovado. Entretanto, a planilha à peça 3, p. 114, mostra que foi executada toda a parte de alvenaria e fechamento dos módulos construídos, foram feitas instalações hidro-sanitárias, com vaso sanitário completo, caixa de descarga, lavatório e chuveiro. Foi ainda instalada na parte externa de cada um deles uma pia de cozinha e uma lavanderia. Portanto, não há como negar que essas instalações beneficiaram a população, ainda que os efluentes desses módulos não tenham recebido o tratamento previsto. Por outro lado, também é perfeitamente possível se dar, posteriormente, a devida destinação ao esgoto, seja pela construção das fossas cépticas e sumidouros, seja por meio de rede de captação com estação de tratamento".
9.	Tendo em vista o exposto, a decisão do Tribunal foi a de julgar as contas dos responsáveis irregulares, com a condenação em débito no valor de R$ 54.115,03, sem, todavia, aplicar-lhes multa, tendo em vista a consumação da prescrição punitiva, tomando por base os critérios do Acórdão 1441/2016-TCU-Plenário. À decisão foram ainda opostos embargos de declaração pela empresa executora, conhecidos e rejeitados mediante o Acórdão 11098/2019-TCU-Primeira Câmara. 
10.	Eis que, à peça 84, o Sr. Orlando Oliveira Filho, representado por seus advogados, interpôs o presente recurso de reconsideração contra a decisão condenatória. Em resumo, foram apresentados os seguintes argumentos:
os prazos prescricionais seriam corolários da paz social e da segurança jurídica;
o fato cometido foi se perdendo no passado, apagando-se os sinais físicos e as circunstâncias na memória dos homens, bem como escasseiam-se e tornam-se incertas as provas materiais, com risco crescente de extravio do juízo a ser emitido; 
a prescrição alcança até mesmo as ações penais nos crimes dolosos contra a vida, não havendo justificativa para a perpetuação do direito sancionatório da administração pública;
a prescritibilidade é a regra, a imprescritibilidade, a exceção;
a prescrição administrativa exerce a força de efeito convalidador dos vícios eventualmente portados pelos atos administrativos, ante a imobilidade da Administração no exercício do seu poder de autotutela;
a utilização de um instituto de direito civil em processos de controle, regidos por normas de direito administrativo, evidencia a necessidade de integração do direito;
mesmo após o transcurso de dez anos dos fatos inquinados, estar-se-ia admitindo a eternização do ius puniendi, o que seria vedado pela Constituição Federal, no art. 5º, LXVII, alínea "b";
impõe-se a prevalência do princípio da segurança jurídica sobre o da legalidade estrita, com a aplicação de um de seus institutos assecuratórios, que é a prescrição;
não foi realizada a citação válida dos responsáveis, bem como não foi praticado qualquer outro ato com vistas à instrução processual, impondo-se, por isso, o instituto da prescrição oponível às pretensões punitiva e corretiva da Corte de Contas, apurando-se a responsabilidade de quem lhe deu causa. Restaria ineficaz qualquer tentativa de saneamento dos autos, com a citação das partes, dado o transcurso de vários anos;
a Constituição adotou a prescritibilidade como regra, à exceção dos crimes de racismo e de ação de grupos armados contra a ordem constitucional e o Estado Democrático (art. 5º, incisos XLII e XLIV) . Menciona ainda o silêncio legislativo quanto à prescrição no âmbito do controle externo;
faz-se descabida a analogia com o Direito Civil absorvida pelo Tribunal, conforme mesmo aponta o prazo de dez anos previsto na IN 56/2007 para instauração da tomada de contas especial;
na ponderação de princípios constitucionais, devem ser consideradas as circunstâncias que cercam o caso concreto, para que, sopesados os aspectos da situação em apreço, seja dada prevalência aos limites protetivos do cidadão, obstaculizando-se a atividade da Administração Pública face à sua inação por um período dilatado, visto que não ocorreu qualquer conduta informada por má-fé do responsável;
 o relatório de visita técnica e o parecer técnico final da Funasa não merecem qualquer consideração, visto que foram feitos em obras cuja conclusão estava prevista para acontecer há mais de uma década, sem levar em conta melhorias em domicílios particulares, cuja manutenção nem sempre segue as cartilhas de manutenção;
a vistoria foi reiteradamente solicitada pelo prestador de contas, mas, quando de sua ocorrência, o recorrente não foi sequer notificado de sua realização, bem como teria sido feita uma visita relâmpago, descuidada, preconceituosa e negligente, em violação aos termos do convênio;
caso o Ministério tivesse cumprido sua função de acompanhamento, teria influenciado nos atos de gestão do Município. Alega que esses argumentos já eram utilizados na ocasião em que a Caixa teria atestado a execução de mais de 80% do objeto do contrato e que, se houvesse coordenação e acompanhamento pela Funasa, as falhas não teriam ocorrido;
as observações contidas no Parecer Financeiro 085/2007 contêm excesso de exigências formais destoantes do objeto principal do convênio, além de uma má interpretação das normas de vigência, ao desaprovar totalmente as contas sob o argumento de que a licitação houvera sido realizada antes da celebração do Convênio;
a licitação pode antecipar-se à assinatura do convênio, visando à celeridade e à eficiência, motivo pelo qual defende-se que o contrato celebrado entre o Município e a empresa responsável pela construção consiste em empreitada de obra ou contrato de escopo, permanecendo vigente o seu objeto, mesmo com o advento do convênio, visto que sua execução não se exauriu;
as conclusões do relatório de visita técnica final da Funasa, extemporâneo e de atuação unilateral, destoam de todas as outras peças conclusivas, além de não terem considerado os documentos anexados pelo prestador aos autos, concernentes a uma declaração do engenheiro responsável pela obra;
em muitos casos, a construtora optou por uma solução até mais custosa, que seria a de ligar os domicílios à rede regular de esgoto. Inclusive, muitos moradores providenciaram essa ligação, às próprias expensas, posteriormente, o que justificaria um número significativo de discordâncias do projeto após dez anos da execução.
11.	Passo a tratar do mérito recursal.
II
12.	Inicio sobre a análise da prescrição.
13.	O auditor-instrutor, em extrato, tanto defendeu a prescrição quinquenal lastreada na Lei 9.873/99 quanto a prescritibilidade do débito - teses contrárias ao esposado pelo Tribunal mediante incidente de uniformização de jurisprudência no Acórdão 1441/2016-TCU-Plenário. Ao aplicar a prescrição quinquenal, em razão dos numerosos incidentes interruptivos, não estaria prescrita a punição.
14.	Quanto ao assunto, tendo em vista que não foi imputada qualquer multa ao recorrente quando da prolação do Acórdão 3013/2019-TCU-Primeira Câmara, o acatamento da tese prescricional punitiva quinquenal ensejaria um reformatio in pejus ao recorrente, o que dispensaria maiores delongas sobre o assunto. No que se refere à prescritibilidade ressarcitória, todavia, ao aplicar o critério decenal, haveria a prescrição; ao se aplicar o critério quinquenal, não (em razão das causas interruptivas) . 
15.	Aliás, esse precisamente foi o motivo de dissenso entre o auditor e o Secretário-Substituto da Serur: para o primeiro, tendo em vista que, pelos critérios do Código Civil, existe prescrição do débito, propõe-se o acatamento do recurso; para o segundo, "não há impedimentos em se adotar o regime da Lei 9.873/1999 como novo parâmetro para exame da prescrição, já que não se altera o resultado do julgamento", no que opina pela negativa ao mérito recursal.
16.	Nessa dicotomia, o douto Procurar Rodrigo Medeiros de Lima lançou, em derradeira peça deste processo, profícuo parecer sobre o assunto, defendendo o sobrestamento destes autos, "ante da pendência da definição plenária do Tribunal de Contas da União a respeito da prescrição da pretensão ressarcitória". 
17.	Em verdade, trata-se de dos mesmíssimos argumentos oferecidos pelo competente membro do Parquet quando dissertou no âmbito do TC Processo 011.857/2018-8, a redundar do Acórdão 209/2022-TCU-Plenário. Discutiu-se, naquela contenda, também em sede de tomada de contas especial - e sob idêntico contexto -, a prescritibilidade punitiva e ressarcitória, levando em conta o teor do RE 636.886 STF, Tema 899 de repercussão geral.
18.	Permito-me, nesse padrão, reproduzir minha tese naquela oportunidade, completamente aderente ao presente caso:
"Como mesmo situou o cuidadoso Parquet, ao citar excerto do meu voto quando da apreciação do Acórdão 1314/2013-TCU-Plenário, entendo que nenhuma das posições defendidas - prescrição quinquenal por analogia a diversas normas de Direito Público e prescrição decenal com base no Código Civil - refoge aos padrões da razoabilidade. A questão é controversa, mormente pela ausência de disposição legal específica a regular o instituto da prescrição nos processos de controle externo.
Nesse mesmo Acórdão, por mim relatado, avaliei que o prazo prescricional para que o TCU aplique aos responsáveis as sanções previstas em lei deveria mesmo ser o de cinco anos, conforme previsto em diversas normas de direito público, a exemplo do art. 23, inciso II, da Lei 8.429/1992, do art. 142, inciso I da Lei 8.112/1990, do art. 1º do Decreto 20.910/1932, do art. 174 do Código Tributário Nacional, do art. 1º da Lei 9.873/1999 e art. 1º da Lei 6.838/1980 e do art. 46 da Lei 12.529/2011. Só retoco que tal tese fora alvitrada com relação às sanções aplicáveis ao TCU, não ao débito imputado. 
Aliás, ainda nesse voto, sobrelevei o caráter dinâmico da atividade hermenêutica, a qual, na busca do escorreito sentido das proposições normativas ou da norma jurídica adequada à solução de uma lacuna, é incapaz de oferecer respostas definitivas e atemporais aos problemas com que se depara.
Na mesma linha, a introdução de novas regras em um sistema legal exige, por dever de coerência e completude do ordenamento jurídico, o constante esforço de harmonização entre os diversos textos normativos integrantes do sistema, e mesmo o reconhecimento de um mundo real fluido e mutante, ao qual se há de se subsumir o direito. Na lição do filósofo italiano Emilio Betti:
'Na verdade, uma completude semelhante deve ser projetada não como um pressuposto e um ponto de partida, mas, eventualmente, como um ponto de chegada ideal e uma meta, nunca definitivamente atingida, do processo interpretativo. O complexo unitário da ordem jurídica deve ser continuamente reelaborado e aprofundado por ocasião de cada norma: pois relacionar a norma à totalidade do sistema já significa reformar sua unidade e renovar a integração, encontrando de cada norma a razão suficiente e removendo as desarmonias.'  (BETTI, Emílio. Interpretação da Lei e dos atos jurídicos. São Paulo: Martins Fontes, 2007, p. LXIV) .
Como tema controverso, pois, louvo a iniciativa do Procurador Rodrigo, diligentemente atento às necessidades - ininterruptas - de evolução e harmonização jurisprudencial desta Corte, não somente para integrar a também incessante evolução normativa, mas também para afeiçoá-la aos diversos intérpretes da legislação, inclusive no judiciário. Lembro que fui voto vencido quando relatei o Acórdão 1441/2016-TCU-Plenário, quando o Tribunal uniformizou a sua jurisprudência para a prescrição decenal. Na oportunidade, tanto defendi a prescrição quinquenal, como também o postulado actio nata para a contagem do prazo prescricional a partir da data em que os fatos tidos como irregulares se tornaram conhecidos no âmbito deste Tribunal.
Mesmo nesse reconhecimento, não avalio que um caso concreto (como tal) seja o foro adequado para a ultrapassagem de entendimento já consolidado, após extenso debate, no incidente de uniformização de jurisprudência cristalizado no Acórdão 1.441/2016. Creio, em sentido oposto, que julgamentos de processos de forma alheia e randômica pelo Tribunal possam, aí sim, impor uma aleatoriedade no direito oposta à segurança jurídica que se busca salvaguardar. 
Igualmente não acredito que o sobrestamento do feito - até uma decisão definitiva do STF - seja medida necessária, adequada e proporcional - e me refiro ao julgamento dos embargos de declaração opostos pela AGU ao julgamento proferido pelo STF no RE 636.886. Em termos processuais, o art. 1.035, § 5º, do CPC não alcança os processos levados a cabo perante esta Corte de Contas, na linha da jurisprudência desta Casa, a exemplo do Acórdão 1267/2019-TCU-Plenário. Em termos práticos (e prudenciais) , existe um dever judicante centenas de processos que hão de obter solução. Postergar essa massa de julgamentos levaria a um amotinamento de estoques processuais sem uma data certa para desengarrafá-los. 
Até porque o posicionamento do STF, por diversos aspectos - inclusive quanto ao tempo até o julgamento -, é absolutamente incerto. Retomarei, nessa acepção, argumentos que esposei recentemente nos Acórdãos 415/2021, 841/2021 e 2954/2021, todos do Plenário, e igualmente nos Acórdãos 11.532/2020 e 16.675/2021, da Primeira Câmara.
Sobre a mesma decisão da Suprema Corte, não se sabe qual o dies a quo (a data de ocorrência do fato irregular ou a do seu conhecimento pelo TCU) e quais seriam as hipóteses de interrupção da prescrição. Da mesma forma, não é certo se a Corte Maior modulará os efeitos de sua decisão, nos termos do art. 927, § 3º, do Código de Processo Civil:
"3º Na hipótese de alteração de jurisprudência dominante do Supremo Tribunal Federal e dos tribunais superiores ou daquela oriunda de julgamento de casos repetitivos, pode haver modulação dos efeitos da alteração no interesse social e no da segurança jurídica."
Ademais, a Exma. Ministra Rosa Weber proferiu, recentemente, em 17/8/2020, decisão monocrática na qual reconheceu a incidência do prazo decenal do Código Civil sobre os processos de controle externo que apuram a ocorrência de débito (MS 34.467/DF) . Em suas palavras:
"8. Vale dizer, portanto, que a atuação do TCU em tomada de contas especial, por não constituir via própria para a apuração de ato doloso tipificado na Lei de Improbidade Administrativa, se encontra submetida a prazo prescricional."
Anoto que, no âmbito das relações jurídicas de direito privado, ressalvados casos especiais, como o da prestação de contas de quantias recebidas pelo advogado de seu cliente (art. 25-A da Lei nº 8.906/1994) , a pretensão de exigir contas está regulada pelo prazo prescricional decenal veiculado no art. 205 do Código Civil, havendo precedentes do Superior Tribunal de Justiça, como os AgRg no AREsp 449.544/MS, Rel. Min. Maria Isabel Gallotti; AgRg no AREsp 642.576/PR, Rel. Min. Marco Aurélio Bellizze; e AgRg no AREsp 616.736/DF, Rel. Min. Luis Felipe Salomão.
Há incerteza até mesmo quanto ao regime jurídico da prescrição aplicável ao processo de tomada de contas especial, no órgão instaurador e posteriormente na Corte de Contas. Isso porque o RE 636.886 tratou da ação de execução de acórdão do TCU, tendo decidido pela aplicação da Lei 6.830/1980 (Lei de Execução Fiscal) , nesta etapa processual.
Essa premissa é muito clara na seguinte passagem do voto proferido pelo Ministro Alexandre de Moraes, ao tratar dos pressupostos iniciais para o seu convencimento:
'Após a conclusão da tomada de contas, com a apuração do débito imputado ao jurisdicionado, a decisão do TCU formalizada em acórdão terá eficácia de título executivo e será executada conforme o rito previsto na Lei de Execução Fiscal (Lei 6.830/1980) , por enquadrar-se no conceito de dívida ativa não tributária da União, conforme estatui o art. 39, § 2º, da Lei 4.320/1964 [...]
Desse modo, entendo que, no caso, não há que se falar em imprescritibilidade, aplicando-se, integralmente, o disposto no artigo 174 do Código Tributário Nacional c/c art. 40 da Lei 6.830/1980, que rege a Execução Fiscal e fixa em cinco anos, respectivamente, o prazo para a cobrança do crédito fiscal e para a declaração da prescrição intercorrente."
Dessa forma, se há certeza quanto à posição do Supremo Tribunal Federal quanto à prescritibilidade do processo de controle externo para a constituição de débito e aplicação de sanções, em face da própria incidência, a reverso, da Súmula STF 150 (prescreve a execução no mesmo prazo de prescrição da ação) , há novamente muitas incertezas quanto às regras da contagem do prazo, quanto aos marcos inicial e interruptivo, enfim, quanto ao regime jurídico aplicável ao tema. Isso obstaculiza a aplicação in concreto da mudança de entendimento do STF sobre o tema, consubstanciada no RE 636.886.
Diante de todas as dúvidas ainda existentes sobre a extensão da decisão proferida no RE 636.886 e da aparente indefinição do STF sobre o prazo prescricional incidente sobre os processos de controle externo, opto por aplicar ao caso em exame os entendimentos jurisprudenciais do TCU (dentre os quais se sobressai o Acórdão 1441/2016-TCU-Plenário) e do próprio STF, que reconhecem a imprescritibilidade dos débitos apurados pelo TCU.
[...]
Sendo assim e diante de todo o exposto, julgo adequado, como medida de prudência e no legítimo espaço de atuação constitucional deste Tribunal, por aplicar a jurisprudência vigente nesta Corte de Contas a respeito da prescrição da pretensão punitiva, consolidada no incidente de uniformização de jurisprudência de que trata o Acórdão 1441/2016-TCU-Plenário, até que todos esses relevantes aspectos sejam elucidados, seja pela apreciação dos embargos de declaração junto ao STF, seja mediante novo incidente de uniformização de jurisprudência nesta Casa, em momento futuro, na hipótese de a Corte Suprema não esclarecer todos os pontos acima suscitados.
Anoto que o eventual julgamento deste processo, mesmo que em sentido eventualmente distinto do que vier a ser adotado pelo STF, não implica prejuízo intransponível aos responsáveis, já que o tema pode ser revisitado em eventuais embargos à execução, perante o Poder Judiciário" (grifei) 
19.	Com base nessa exposição, tenho julgado processos congêneres, devidamente anuído pelos meus pares. Cito como exemplo: Acórdãos 415/2021, 841/2021, 2954/2021 e 209/2022, do Plenário; e Acórdãos 11.532/2020, 16.675/2021, 209/2022, 796/2022, 1118/2022, 1138/2022 e 1301/2022, da Primeira Câmara.
20.	Nessa esteira e com base no que discorri, tenho por devidamente enfrentados os argumentos recursais e, também, os externados nos pareceres prévios. Utilizando, portanto, o Acórdão 1441/2016-TCU-Plenário e a Súmula-TCU 282 como baliza, denego a solicitação recursal quanto à prescritibilidade ressarcitória, mantendo os exatos termos da decisão recorrida.
III
21.	Sobre argumentos relativos a eventual violação ao princípio da segurança jurídica, acolho a precisa análise empreendida no relatório instrutivo:
"4.2. O princípio da segurança jurídica não sofreu qualquer mácula com a decisão vergastada, visto que os autos foram informados pelos princípios do devido processo legal, seja do ponto de vista formal, seja material (proporcionalidade e razoabilidade) , tendo sido observados igualmente os brocardos da ampla defesa e do contraditório. 
4.3. Tem-se que na doutrina e na jurisprudência a necessidade de coexistência de três elementos a fim de que se identifique a vulnerabilidade do princípio da segurança jurídica: tempo decorrido, boa-fé do agente ou responsável e plausibilidade do direito. 
4.4. Nenhum desses elementos restou identificado nos autos, visto que o processo seguiu normalmente seu curso, com a notificação inicial do responsável já em 12/11/2004 (AR à peça 1, p. 205) para que apresentasse a prestação de contas, conforme ofício à peça 1, p. 199, de 28/10/2004, o que não ocorreu à época, e que motivou todas as movimentações processuais subsequentes a partir desse fato, já elencadas."
22.	Dispenso, assim, maiores juízos sobre a questão.
IV
23.	Finalmente, no que se refere à regularidade da execução do convênio, o relatório antecessor foi contundente ao mencionar que "Com relação à alegação de ausência de notificação do recorrente acerca da visita técnica realizada em 17/5/2012, o parecer técnico à peça 3, p. 104, traz informação diversa, no sentido de que a visita foi agendada com o Sr. Orlando de Oliveira Filho, ora recorrente, com dias de antecedência, pelo Analista de Infraestrutura da Funasa, Sr. Rogério Dórea Alves Peixoto (peça 3, p. 104) ". 
24.	Situa-se, no parecer elaborado pelo analista de infraestrutura responsável pela visita técnica da Funasa, que "Na data e horário combinados encontrei-me com o Sr. Orlando, na oportunidade o mesmo solicitou adiamento da visita tendo em vista que o engenheiro Helenilson Leandro não poderia comparecer. Expliquei-lhe a impossibilidade do adiamento, mas que a visita poderia ser realizada com a presença dele próprio, ele alegou que por outros compromissos não poderia acompanhar-me e então designou duas pessoas para a visita, o Sr.Gilberto Magno Lima, conhecido como Marú, fiscal da prefeitura à época das construções dos módulos sanitários e o Sr. Antonio Alves dos Santos, conhecido como Borracheiro, ajudante de obras que havia trabalhado nas execuções dos módulos e que tem conhecimento das localizações dos domicílios beneficiados.  (peça 3, p. 104) ".
25.	Além disso, boa parte da arguição recursal concentrou-se na crítica ao Relatório de Visita Técnica Final e ao Parecer Técnico Final da Funasa, a refutar praticamente tudo o que fora executado pela construtora. Por determinação do Exmo. Ministro relator, contudo, como mencionei no início deste voto, levantaram-se todas as obras executadas que pudessem ser aproveitadas, remanescendo R$ 54.115,03 relativos a encargos não executados (ou feitos com especificação aquém da pactuada) , a exemplo das fossas sépticas e sumidouros e das telhas edificadas com espessura mais fina que a projetada.
26.	Em contraponto a tal realidade, o ex-prefeito aduz o parecer do fiscal do contrato, concomitantemente à obra, "afiançando" a sua perfeita execução. Na realidade, possui baixo poder probatório a declaração do engenheiro da obra, a assegurar a construção de todas as unidades tal qual prevista no convênio e respectivo contrato. A regular liquidação de despesas, conforme assevera os art. 62 e 63 da Lei 8.320/64, envolve a demonstração de toda a documentação que provê suporte ao ato de recebimento dos serviços prestados: fotografias, ensaios, diários de obra, notas técnicas, croquis, memoriais de cálculo. A comprovação deve ser suficiente para aquilatar qual era a situação antes e depois da execução, tornando inconteste a respectiva prestação do objeto contratual.
27.	Tal acervo probatório, então, constituiria a "fiança" da boa execução contratual. Quero dizer que a mera alegação da regular liquidação de despesa, desacompanhada do necessário bojo documental que lhe oferece suporte - diante do onus probandi de demonstrar a correta utilização do dinheiro público -, não é meio probatório suficiente para contestar a vistoria posterior dando conta da incompletude do que foi feito. 
28.	Também se criticaram formalismos desnecessários na sua acusação, com defesa da possibilidade de performar a licitação previamente à celebração do convênio e de a obra se tratar de um contrato por escopo, havendo de se considerar o que efetivamente fora entregue. Mas, de novo, tais argumentos não elidem o motivo para o qual houve a condenação em débito, qual seja: o recebimento de recursos para serviços não executados (fossas e sumidouros) , ou performados com qualidade inferior à pactuada (telhas mais delgadas que, apesar da prestabilidade, têm desempenho e preço inferior) .
29.	Pouco socorre ao recorrente, além disso, dissertar sobre a pretensa omissão do convenente em seu dever supervisor. A prefeitura, in loco, em presença diuturna, era a primeira responsável pelo monitoramento da correta aderência construtiva aos termos contratados, e a estupefata não execução de tão numerosas estruturas sanitárias deveria ser observada diretamente pelos responsáveis do contrato.
30.	Inserido nesse contexto, repito minha anuência à análise instrutiva quanto a tais argumentos.
V
31.	Diante de todo o dissertado em epílogo, não acolhidos os argumentos de defesa, tenho que se deva conhecer do recurso de reconsideração contra o Acórdão 3013/2019-TCU-Primeira Câmara, interposto pelo Sr. Orlando de Oliveira Filho, ex-prefeito do Município de Buerarema/BA, para, no mérito, considerá-lo improcedente.
Ante o exposto, VOTO por que seja adotada a deliberação que ora submeto a este Colegiado.
TCU, Sala das Sessões, em 5 de abril de 2022.
BENJAMIN ZYMLER 
Relator